【裁判字號】    96,建,47
【裁判日期】    980915
【裁判案由】    給付工程款
【裁判全文】
臺灣臺南地方法院民事判決                96年度建字第47號
原      告  展慶營造股份有限公司
法定代理人  丙○○
訴訟代理人  甲○○
            彭大勇  律師
            林士龍  律師
被      告  行政院國家科學委員會南部科學工業園區管理局
法定代理人  乙○○
訴訟代理人  蔡東賢  律師
            方金寶  律師
            張容綺  律師
上列當事人間請求給付工程款事件，經本院於民國98年8月11日
言詞辯論終結，判決如下：
    主  文
被告應給付原告新台幣壹拾捌萬壹仟陸佰陸拾柒元，及自民國九
十六年十月三十日起至清償日止，按年息百分之五計算之利息。
原告其餘之訴駁回。
訴訟費用新台幣壹拾貳萬仟壹佰柒拾肆元，其中新台幣陸仟壹
佰伍拾玖元由被告負擔，餘由原告負擔。
本判決原告勝訴部分得假執行，但被告以新台幣壹拾捌萬壹仟陸
佰陸拾柒元為原告預供擔保後，得免為假執行。
原告其餘假執行之聲請駁回。
    事實及理由
一、原告起訴主張：
  (一)原告前於民國95年3月7日與被告就南科高雄園區路北－長興
    69KV線地下電纜土木工程 (下簡稱系爭工程）簽訂合約 (下
    簡稱系爭契約），約定由原告承作前開工程。工程之設計監
    造則由中華顧問工程公司 (嗣更名為台灣世曦工程顧問有限
    公司，下簡稱世曦公司)擔任。而依合約第3條之約定，系爭
    工程之結算總價係依實做工程數量結算，依系爭工程詳細價
    目表第壹一-04欄「鋼襯板」之單位為平方公尺，原設計數
    量為2456平方公尺，然經原告實際施作後，發現原設計數量
    嚴重不足，迄系爭工程竣工為止，原告實際施作之數量高達
    5141.18平方公尺，然世曦公司僅就設計數量範圍內2456 平
    方公尺予以做驗計價，相差達2685.18平方公尺，依合約所
    定單價每平方公尺1585.36元計算，總價相差4,256,977元(
    不含契約詳細價目表承包商利潤及管理費及稅額）之譜，因
    此原告於95年8月1日通知世曦公司，請其依實際施作數量修
    正此部分設計數量，然世曦公司於95年8月31日函覆原告稱
    數量並無錯誤，並表示，因旨揭工程施作時間較短，故反應
    在預算上時，則採用以增加租期而減少鋼襯板數量之方式來
    編列，原告不服，嗣經公共工程委員會調解仍無結果，不得
    已乃提起本件訴訟。
  (二)系爭鋼襯板數量應依系爭契約第3條之規定實做實算，亦即
    須依單側數量之總和結算，才符合契約文義，故系爭契約詳
    細價目表中所載壹一-04之單價是指單側之價格，因此設計
    公司就數量有編列不實或預估錯誤：
  1.查系爭工程係為埋設69KV線地下電纜，是以為開挖工程擋土
    之目的，必須於開挖溝道之兩側均打設鋼襯板，不可能只於
    開挖溝道之一側打設。至於鋼襯板數之計算，系爭工程詳細
    價目表第壹一-04欄「鋼襯板」之單位為「平方公尺」。依
    系爭契約第3條之約定，係「工程結算後之總價按照實作工
    程數量結算之」，工程慣例上租用鋼襯板時亦係依租用之數
    量「平方公尺」計價，是以本件工程價款，自應依原告實際
    施作數量之多寡 (即兩側分別計算)，乘以契約詳細價目表
    上所列單價，以作為最後結算之金額。
  2.本件被告所委託監造之世曦公司竟於95年8月31日以95KS高
    科字第0985號函稱：因旨揭工程施作時間較短，故反應在預
    算上時，則採用以增加租期而減少鋼襯板數量之方式來編列
    云云，然不論是從契約或系爭工程任何招標文件，均看不出
    有所謂「以增加租期而減少鋼襯板數量之方式來編列」之方
    式，且本件契約既明定依實作數量計價，自應以依申請人實
    際施作之數量結算，豈有增加租期而減少鋼襯板數量之理？
    倘本件中華顧問工程公司明知實際工期較短而於編列預算時
    故意編列較長租期，豈不有業務上登載不實以及圖利廠商之
    嫌。而被告嗣後又主張以「包含雙側」計算，亦與世曦公司
    第一次主張之計算方式不同，而被告、世曦公司對契約價金
    之計算應只能有一種見解，然二者卻有不同之說法，顯係不
    願支付其餘價金之辯詞。
  3.檢視系爭工程契約詳細價目表所列，各單項施工項目之「單
    位」欄，被告所提供要約條件，凡有以「M」（公尺）、「
    支」、「㎡」（平方公尺）、「T」（噸）、「M3」（立方
    公尺）等，作為履約計量及計價之計算單位者，其真意表示
    如採以「M（公尺）者，則以每1公尺為計價計算單位，採以
    「支」者，則以每1支為計價計算單位；採以「㎡」（平方
    公尺）者，則以每1個平方公尺為計價計算單位；採以「M3
    」（立方公尺）者，則乃係以每1個立方公尺為計價計算單
    位。足徵均係以單「一」數量，作為履約計量及計價之計算
    基礎單位的意思表示甚明。依契約詳細價目表壹一-04鋼襯
    板項目之計價單位為「平方公尺」，單價為1585.36元，則
    依文義解釋原則，顯已明確表明，單位及單價即應依字面文
    義以「每一」平方公尺為一個計量單位，即結算時應以實做
    之平方公尺數量乘上每1平方公尺之單價計算。本案契約開
    宗明義於詳細價目表明訂「鋼襯板」計量「單」價為1585.3
    6元，蓋就「單」價契約文字而言，檢閱有關中文辭典，作
    「單」之解釋，即係奇數，不成雙的，與雙數相對之意，並
    無雙數之意之存在。因此豈有以「單」之文字作表示真意，
    而有以「雙側」作解釋之道理存在，被告之主張豈不是故意
    曲解事實，顛倒事非真相，顯無文義立論之基礎。再者，以
    計量計算方式而言「鋼襯板」工項，由本案被告，編撰歸類
    為「臨時擋土樁設施」之工法之一種，而計量約定則同與本
    案其他「擋土樁」工項等同而統一採用以「每進行公尺、註
    明深度」計量，作為契約文字之約定，而此即係指以擋土樁
    打設區域於地面的周邊水平長度，即係四周圍，前後左右長
    度之總和，也就是各單側數量之總和之意，作為計量之約定
    ，而此即證實係原告與被告真實的意思之表示。本案被告於
    事後反捨契約文字之約定，而只認憑其承商世曦公司事後說
    明所主張須以「雙側開挖投影至中間斷面（即中間單側）」
    計算之計量方式或者是以自創之「進行公尺，包含兩側」之
    計量方式，或者是以違反採購法之以「設計圖說數量表及契
    約價目表所列數量清單去概算數量做標準」之計量方式均係
    依約無據之論，且可合理推論是事後編織，故意混淆或故意
    曲解契約文字之舉。其他如土地買賣每平方公尺為多少錢，
    及一般市場之計量及計價，每公斤、每支、每包等均為一個
    單位乘以單價之解釋，並無其他解釋及涵義。故本案鋼襯板
    自不得再有「包含雙側」之解釋方法。
  4.再者，工程結算書壹一-04項備註「以進行M」、「包括兩側
    」計算，其中「進行M」、「包含兩側」，均是合約所無之
    文字，且與鋼襯鈑之計量單位「平方公尺」不同，因此自不
    得以此作為計算數量之基準。
  5.又價目表壹一-01及壹一-02鋼板椿之計量單位為M（公尺）
    ，與系爭壹一-04之鋼襯板單位為平方公尺不同，故不能以
    壹一-01、02有註明單邊水平長度，而壹一-04均未註明，即
    謂壹一-04係包含兩側，況且價目表其餘施工項目，均未註
    明，是否都要以此解釋包含兩側？因此被告之主張顯無理由
    。
  6.經查契約及價目表施工次目臨時擋土措施規則所管理之施工
    項目包含壹一-01及02鋼板樁及壹一-03鋼軌樁及壹一-04 鋼
    襯板等均為本件工作範圍內之項目，且均為工程兩側皆需使
    用之設施，不可能只施作一側。而契約價目表中註明「單邊
    水平長度」者，為壹一-01及一-02鋼板樁，無註明者為壹一
    -03鋼軌樁，壹一-04鋼襯板，且依上開被告辯稱無註明者之
    計價單位即指含「雙側」之解釋，此解釋是否正確？原告認
    為顯無理由，蓋由工程結算驗收證明書可知壹一-03鋼軌樁
    之計價方式則以單邊各別計量，計算方式為：(110.2+199.5
    +271.9+181.9)(單側施作長度總和量)×2（指雙側)÷0.6(
    指每0.6M1支)=2545 (支，指雙側之總量)，依此證明，壹一
    -03雖未註明單邊水平長度，卻與契約文義符合仍以單邊各
    別計價，足徵設計公司之辯詞顯不合理，其係以此掩飾設計
    錯誤之實情灼然自明。
  7.查本件契約第01000章工作綱要及一般說明2.03X之規定是指
    契約詳細價目表單位欄註明為「式」者（數量若為一，則俗
    稱「一式項」）之施工項目而言，如本件契約詳細價目表壹
    二-之18、壹二-之22、壹二-之24、壹三-之01、02、04、06
    、07、08、10、11、12、13等項目，蓋契約詳細價目表所列
    一式項目，除主要施工項目外還包含其他周邊零星相關工作
    ，因此設計者無法於設計之初一一將瑣碎、零星之工作數量
    化，所以單位以一式代表該施工項目之全部費用，所以一「
    式」施工項目，除主要施工物，有項目及單價之編列外，其
    餘瑣碎、零星工作均無編列項目及數量及單價之標示。所以
    機關需告知投標廠商，應於投標前妥為研判、核算。因此證
    明，契約第01000章工作網要及一般說明之2.03X所指「未列
    入之項目及數量」則為契約詳細價目表施工項目一式項之註
    解。反之，價目表「項目及說明」欄，有明白註明施工項目
    及「單位」欄有明白註明計算單位，及「數量」欄有明白註
    明設計者預估完成之數量，及「單價」欄有明白註明機關編
    列之單價者，為俗稱「非式項」施工項目，以此證明「未列
    入之項目及數量」不是以非式項之施工項目為解釋對象。而
    爭議事項壹一-04鋼襯板則為非式項之工作項目，且依契約
    規定，非式項之施工項目為實做實算之項目。
  8.又查原證13，即原告95年8月1日函的附件，其上明白註明計
    算式為：施工長度（長）×施工深度（寬）×兩側＝平方公
    尺 (㎡)，此為原告向設計公司求證契約壹一-04鋼襯板數量
    之計算方式，且依附件表格表示預計完成數量總計為5340平
    方公尺，然並無單價之註解，因鋼襯板單價於工程契約明白
    規定為每平方公尺1585.36元乃不爭之事實，自應依契約規
    定以實際完成數量乘以鋼襯板契約單價做為鋼襯板結算之價
    金。則被告所謂「顯見本件的單價，確為含兩側之單價」云
    云，乃不合邏輯之辯詞。
  9.系爭工程原告與被告既已締結工程契約，有關雙方間權利義
    務事項之爭執自應回歸至工程契約之約定，本件爭議乃純粹
    契約解釋之問題，應與原告某項施工項目單價實際成本無涉
  因被告本工程採購方式以「總價決標，最低價者得標，而非
    以單價決標方式，且工程結算按照實作工程數量結算」之規
    定模式公開招標，而爭議事項契約詳細價目表壹一-04鋼襯
    板之單價及全部工程計50多項施工項目單價，係由契約作成
    者即被告依決標總價與被告預先制定之底價之比例所編列擬
    定而載明於契約上，為原告與被告所同意之約定。然如此「
    比例編列」之某施工項目單價編列過高（在得標總價不能改
    變原則下）則必須有其他施工項目單價編列偏低，才能符合
    得標總價，而單價編列過高或偏低，並非原告所能主導，原
    告覆約時只能以得標總價作為全盤施工計畫之計算，而被告
    編制之各施工項目單價，也只能以「截長補短」之規劃管理
    ，爭取所得，合理享有之利潤，因此原告所需自行吸收之風
    險是存在的。然如被告自認為某施工項目單價編列過高或認
    為原告實際成本較低，而不給付或減少該施工項目之工程費
    用；然又不補貼編列過低之施工項目費用，將使原告損失慘
    重，不僅有失公平，亦與工程實務有違。本案鋼襯板爭議，
    契約已明白載明計價單位為平方公尺，單價為每平方公尺
    1585 .36 元，則為不爭之事實，其爭議應為契約設計數量
    與結算後實做數量之爭議，自應回歸工程契約之約定，做為
    判斷，而非以工程契約規定規範外，契約無載明或廢除之文
    件為理由，作為爭議解釋之基準，且任憑一方或角色互換，
    誰都無法接受。而本案之糾紛乃因設計公司，契約施工項目
    數量編列不實所致，如設計公司95年8月31日 (95)KS高科字
    第0985 號函，針對契約施工項目壹一-04鋼襯板設計數量明
    白釋義編列方式為：「因旨揭工程施作時間較短，故反應在
    預算上，則採用以增加租期而減少鋼襯板數量之方式來編列
    」，明顯證明設計公司編列鋼襯板數量時，即已編列不實，
    且如「工程結算驗收證明書」之「工程結算總表之施工項目
    設計公司編列之契約數量」與「結算」後各施工項目實際完
    成之數量作比較，正偏差最高達345%，負偏差最高達350%，
    更加證實兩造爭議原因為被告承商設計公司施工項目數量編
    列不實在所致，而非施工項目單價編列之問題。而兩造爭執
    起因，為設計公司於系爭工程竣工時工程結算前（因本工程
    結算後，工程數量為實做實算結算之）察覺契約施工項目數
    量編列發生嚴重缺失，為掩飾其錯誤及爭取避免機關處分及
    扣設計費用，而編造與工程契約文義不符及誤導混淆事實。
  (四)依本案契約第37條規定：契約文件：下列各項文件均為契約
    文件，其於衝突或不一致之情形時，優先順序如下：一本契
    約條款、二開標紀錄、三招標公告、四補充投標須知五投標
    須知、六特殊規定（規範）、七工程圖說、八施工規範九工
    程項目、數量及金額詳細表。」則有爭議時乃應先依本契約
    條款解決。而契約第3條既已明文以實做實算為計算標準，
    則本案之鋼襯板數量之解釋即應以此規定而計算實際施作數
    量以及單價做為應支付之工程款（即5141.18平方公尺）。
    因此，應無施工規範之適用，此合先敘明。退步言之，系爭
    工程為被告發包，由世曦公司全權負責設計及現場勘查、編
    列預算、設計工期及現場監造。然查世曦公司編制之施工規
    範、臨時擋土措施第02255章第4.1節，第4.1.1項全文，係
    遵照行政院公共工程委員會頒佈之施工綱要第02255章第4.1
    節，第4.1.1項。全文為「臨時擋土樁設施如鋼板樁、鋼軌
    樁襯板與H型鋼襯板則以【平方公尺，開挖頂面至開挖底面
    之淨擋土面積】【進行公尺，註明深度】計量。」因此依政
    府公佈之規範，明白規定鋼襯板之計量方式分為兩種，一為
    以淨擋土面積，平方公尺計量，另一以進行公尺，註明深度
    計量，因此工程受委辦設計公司編列時，選擇進行公尺計量
    ，則須以「公尺」計量，反之如選擇平方公尺則須以淨擋土
    面積「平方公尺」計量。而本案設計公司於契約價目表壹一
    -04鋼襯板項目係以「平方公尺」為計算單位，然卻在本件
    契約後之施工規範編列以「進行公尺，註明深度、租期或買
    斷分別計量」，則前後不一，且契約並無鋼襯板以公尺計量
    之單價編列，自應以契約價目表所載為準，而不可以被告上
    開之混合方式計量，而此益證被告對於鋼襯板數量、計價之
    說法莫衷一是。原告於95年8月1日展建平字第050號函陳情
    世曦公司針對壹一-04鋼襯板之數量釋疑，並於附件明白註
    明計算預計完成數量之計算式，為施工長度（長）×施工深
    度（寬）×兩側＝平方公尺。而世曦公司則於95年8月30日
    以 (95)KS高科字第0985號函，正式公文回函釋疑：壹一-04
    鋼襯板之設計，則採用以增加租期而減少鋼襯板之數量之方
    式來編列等語，如此可明確設計公司即已承認，壹一-0 4鋼
    襯板契約設計數量是短少的，故事後才以減少鋼襯板數量來
    計量以降低費用，更且可證明鋼襯板是以單邊計價。且原告
    於上開第050號陳情函之附件明白表示，計算方式為乘以兩
    側個別計算。而世曦公司正式回函釋疑公文時，卻只回覆以
    「減少鋼襯板數量之編列」，而沒有任何註解說明及糾正原
    告鋼襯板之計算方式有誤，且於覆函文字中並無表示鋼襯板
    數量係以包含兩側計算單價，顯然世曦公司就壹一-04鋼襯
    板計價方式編列原意即與原告上開050號函附件所示計算式
    相同均為單邊各別計算，而非包含雙側計算，可見世曦公司
    及被告原意即與契約價目表單位及單價之文義符合。而本案
    之糾紛乃因世曦公司嗣後察覺數量之設計發生嚴重缺失，為
    掩飾其錯誤及爭取避免機關扣設計費用才為多種版本之解釋
    ，均屬意圖混淆工程契約文義之作法，不足採信。
  (五)被告民事答辯(三)狀中被告提出之主張及證據方法及被告承包
    商世曦公司96年12月3日世曦（96）水字第015246號函說明
    之辯詞，為事後辯稱之飾詞，與契約規定鋼襯板計量方式及
    計價規定事實不符，毫不可採，說明如下：
  1.世曦公司所出具96年12月31日世曦（96）水字第015246號函
    說明指壹一、04鋼襯板「數量」係以雙側開挖面投影至中間
    斷面（即中間單側）計算「單價」係指包函雙側之價格云云
    ，然遍觀所有公開招標須知文件及契約文件，均無記載鋼襯
    板數量之計算以「投影至中間」斷面（即中間單側）計算。
    另由於契約價目表「單價」嚴重涉及將來工程款之領取，且
    為雙方覆約最為重要之依據，然如設計者編列真意係以上開
    方式計量，則因鋼襯板面積計算從未有以如此之方式計量而
    顯與一般工程實務做法有違，自然設計者應在契約上特別註
    明，以利招標廠商事先對此有所認識，並評估其投標金額及
    風險，然被告之承商世曦公司卻在最終法院查詢時才臨時提
    出此種說法，且與先前歷次說法不同，可見此次說法亦是臨
    訟編織，不足採信。
  2.被告之承商世曦公司辯指：招標文件圖號E-0.01設計圖工程
    概要圖被證四，圖號E-1.00設計圖編號Ａ4所示：3"×3＋8"
    ×8明挖管路長度813.48公尺即可以從縱斷圖開挖深度3.08
    公尺概算出標單數量（2456平方公尺）約等於圖面中間單側
    數量（813.48×3.08＝2505平方公尺）廠商應可於投標時充
    份了解該項目之報價須包含雙側云云。然查閱所有設計圖說
    均無註解鋼襯板設計數量2456平方公尺係以約等於圖面中間
    單側之數量。且依設計圖號E-1.00去概算出標單數量，即依
    世曦公司以開挖深度計算結果為3.08公尺×813.47公尺＝
    2505平方公尺，並不等於契約數量2456平方公尺，明顯絕非
    設計編列之真意。且依設計圖所示鋼襯板之工作範圍從開挖
    深度2.8公尺至4公尺均為工作範圍，而世曦公司只以3.08
    公尺去計算，明顯不合理。然如世曦公司所指，以圖號Ｅ
    -1.0 0設計圖中工程數量表去概算同為契約所管理之其他契
    約施工項目，如契約施工項目：壹二-27餘方近運處理項目
    ，契約設計數量為3737立方公尺，而實際完工數量為6974
    立方公尺（工程結算書所示），設計數量與完工數量差距如
    此之大，試問世曦公司如何去概算單價之涵義？故如世曦公
    司係依此方式編列數量及單價，豈不證明編列不實之最佳證
    據，且豈不有業務登載不實以及圖利廠商之嫌？顯不足採。
  3.被告民事答辯(三)狀第2條第2項第9行指：原告在投標及開標
    時，均未針對圖示，標單數量等提出異議云云，然查契約第
    37條規定「契約文件：優先順序，以契約條款為首要之文件
    」而工程圖說則排序第7，自應依契約條款為解釋之基礎。
    然契約條款第3條明白規定本工程採按照實做工程數量結算
    之，及契約投標須知第25條明定「不允許廠商於開標前補正
    非契約必要之點之文件」。且契約詳細價目表上亦明白記載
    鋼襯板之數量，計價單位則以每平方公尺計價如此記載已相
    當明確，原告自無申請釋疑之必要，故自無適用政府採購法
    第75條，以書面向招標機構提出異議之必要。
  4.被告民事答辯(三)狀第2點第3項所提主張，原告認為不足為採
    ，說明如下：
  (1)臨時擋土設施，鋼襯板以雙側開挖面投影至中間斷面（即中
    間單側）之計算方式，原告前開已詳細說明此方式與一般工
    程實務有違，且此特殊計算方式並無編列並明載於契約文件
    ，且臨時擋土設施，鋼襯板之面積數量計算，實務上從未有
    以此方式計算數量，而被告及世曦公司亦無法舉例有那件地
    下電纜管路工程之臨時擋土設施鋼襯板是以雙側開挖面投影
    至中間斷面（即中間單側）計算，故所辯難認有所依據。
  (2)被告所提被證三係指系爭鋼襯板編列預算之計算式，且世曦
    公司依此為證用以證明鋼襯板編列單價之原意云云。然原告
    認為世曦公司所提與事實不符，明顯為事後故意捏造扭曲事
    實之證明，故被告於民事答辯(三)狀第2點第1項第3節第9行指
    ：原告依前揭世曦公司之預算底價比例調整再呈報被告同意
    後之價格，世曦公司的預算既為「雙側」之單價，則原告依
    預算價所做之調整，其單價自然屬「雙側」單價無誤云云，
    顯無理由，蓋查機關工程預算底價之編列為機密文件，機關
    不可能讓廠商知道，原告亦不可能知道世曦公司的預算底價
    （施工項目底價）為何，故原告又如何依世曦公司之預算底
    價比例去調整價格，且依規定施工項目之單價係由機關依照
    得標總價與事先預定之工程總底價之比例，即依此百分比計
    算各施工項目預定單價之底價，作為施工項目之契約單價，
    因此機關須於契約詳細表明白註明編列單價為何，如系爭項
    目鋼襯板契約單價為每平方公尺1,585.36元則該單價係由被
    告所編制，而非原告所作之調整，且依單價之文義解釋原則
    ，單則為奇數，跟雙數相對應，應無其他涵義之解釋。
  (3)被告民事答辯(三)狀第2點於該狀第4頁第5行指：又依原告所
    提資料推算其施工期間所需成本之分析結果：施工費用單價
    每平方公尺約467元，則雙側鋼襯板施作費用單價為（467＋
    147）×2＝1,228元云云，原告不同意其註解且被告明顯有
    故意扭曲事實之情況。故可知被告之推算為錯誤之計算。
  (4)被告民事答辯(三)狀第4頁第4點指：本工程參與投標之廠商包
    括原告在內計3家，且以另兩家投標文件證明，原告於標單
    上就鋼襯板之單價填載每平方公尺160元，是否係由公司會
    計小姐隨意填寫？並以被證8及被證9證明標單鋼襯板單價並
    非胡亂填寫云云。原告不同意其註解，此參見原告96年11月
    26日民事準備書狀第2點說明，即可明瞭被告之註解為不合
    理及不可採。另原告再就上開兩家投標文件做補充說明如下
    ：
    標單即為投標文件，依契約投標須知第27條明白規定：投
      標文件有效期：自投標時起至本局（被告）與得標廠商簽
      訂契約之日止，且契約投標須知第66條明定：本採購決標
      方式為：總價決標方式而非單價決標方式。故被告以投標
      文件，標單上所填載之單價，且為廢除之文件，作為解釋
      契約之基準，其主張顯無可採。
    由被告所提該兩家廠商於投標時投標文件所示鋼襯板單價
      分別為100元及200元兩者相差為一倍之多，且從兩家所提
      投標文件標單所示其他施工項目單價相對照結果明顯得知
      相同之施工項目，標單上所填寫之單價均無一相同，且兩
      家廠商於標單上相同之施工項目之單價填寫亦相差甚鉅，
      如標單詳細價目表壹一-01分別填寫3,500元及1,600元。
      壹二-02分別為6,000元及2,800元，壹一-06分別為35元及
      4元，壹二-01分別為350,000元及868元等，因此證明標單
      上之單價絕非廠商之實際成本。且原告於投標單上就鋼襯
      板之單價填載仍是在總價決標體制下，由會計小姐隨意填
      寫，而非實際成本，因此被告只舉壹一-04項目乙項而未
      就其他施工項目之價目表分析，顯以偏概全，與事實不符
      。
    而檢視系爭工程契約各項施工項目之單價，從標單單價調
      生作為契約單價者只占全數工程約4分之1，餘均調低者，
      而調低者之施工項目調低幅度降近70倍之情形亦有，如契
      約詳細價目表及標單壹二-24工項所載，標單價為10萬元
      ，而契約價卻僅1,442元，再以本案爭點鋼襯板同採以平
      方公尺計價之施工項目為例，如詳細價目表壹二-35工項
      所示，標單價為1,985/㎡，而契約單價調低為313/㎡，其
      間降足有6倍以上，且標單複價為4,879,130元，飆降至契
      約複價769,354元，價差達400多萬元以上情形下，依公平
      原則原告應否也須認知契約單價之價值是需包含多少「平
      方公尺」計價方屬合理？然竣工結算時均無因契約單價調
      低而改變契約文字之約定，依然以契約之單價作為計價之
      依據，足見被告事後主張以標單單價作為判斷契約單價之
      價值為何，顯失公平。
    被告民事答辯(三)狀第4頁第4項第10行指：試問天底下有設
      計單位明知其等投標價格後還可能容許以之做為簽約時「
      單側」之契約詳細單價嗎？云云，顯不符合機關採購邏輯
      。蓋機關發包工程，順序為先行編列工程預算及底價編列
      ，才能由工程會統一於電子媒體公佈並公開招標，因此設
      計單位編列之單價預算，則須於工程公開招標前即須編列
      完成，豈有明知投標廠商投標價格後，才做契約詳細單價
      之考量。反之世曦公司編列鋼襯板契約單價時，依標單單
      價100元、160元、200元做契約詳細單價考量，契約編列
      時發現與預算單價有較大差距，為何編列契約時無特別註
      解說明，明顯證明世曦公司所提主張與工程實務相違背，
      顯不可採。且其他兩家標單所載證明機關採購方式採總價
      決標制，標單之單價無關契約單價之編列。又標單為投標
      文件，依約規定為廢止之文件，自不得做為解釋契約之基
      準。
  5.被告民事答辯(三)狀第5頁第5項第5行指：又本件工程事後有
    減作工程變更設計，及被告否認原告所提原證17（契約數量
    與結算數量比較表），且辯稱比較表為原告事後片面製作，
    不足證明招標時數量編列錯誤云云。被告所指實無可信，說
    明如下：
  (1)天底下那有「減作工程」變更設計後工程數量是增加的（24
    56平方公尺減作後變成2570.59平方公尺），及以原證17契
    約數量與竣工後結算數量作比較明顯被告所提不實在。
  (2)被告否認原證17原契約數量與結算數量比較表乃為極不負責
    之行為，蓋比較表之數量均係為被告承商世曦公司所編列之
    契約數量及工程竣工後，由各相關單位共同查驗核對數量無
    誤後所簽發之工程結算驗收證明書所結算之數量作比較，而
    非原告事後片面製作之數據，因此不容被告否認真理之存在
    。且證明本案之糾紛乃被告承商台灣世曦公司編列契約數量
    時即已嚴重編列不實，而非契約單價編列之問題。
  6.被告民事答辯(三)狀第5頁第(二)項指：世曦公司95年8月31日函
    ，說明2所載「因旨揭工程施作期間較短，故反應在預算上
    時，則採用以增加租期而減少鋼襯板數量之方式來編列」係
    由於原告所列原證13附表已指明鋼襯板為兩側，則單價自係
    包括兩側，才會有2456平方公尺數量之出現云云，被告辯詞
    顯無道理可言，自不足為採，說明如下：
  (1)原告所提原證13附表1計算方式：施工長度（長）×施工深
    度（寬)×兩側＝平方公尺，並於附表2表格（平方公尺（㎡
    ））欄均明白註明乘以2之方式計算（為先計算單側數量後
    再乘以2，才是實際數量），而該計算方式與工程結算驗收
    證明書之計算表所示施工項目壹一-01及壹一-02及壹一-03
    之工程結算計算方式均為相同且為世曦公司所使用之結算計
    算方式即為單側各別計量方式。顯然被告已充分瞭解該計算
    方式為單側各別計量之方式，及單價為單側之價格，卻仍故
    意飾詞誤導，如此原告則合理懷疑被告似有包弊承包商世曦
    公司設計錯誤之嫌疑？且2456平方公尺數量之出現係為本工
    程公開招標之前，即已由設計者編列完成且載明於契約上，
    與原告工程履約中所提原證13附表有何關係？此被告所主張
    並不合理，顯不可採。
  (2)被告民事答辯(三)狀第5頁第(二)，倒數第2行指：查鋼襯板使用
    方法有2種，及世曦公司96年12月31日世曦（96)水自第0152
    46號函說明3施作方式所為之辯詞，原告均無法認同且無依
    據可循，不足為採。然因系爭工程契約針對各施工項目，均
    有明白規定各施工項目之施工規範及施工方法之規定，且要
    求遵照規定施工。如系爭鋼襯板項目形式上為施工規範第02
    255章臨時擋土樁設施規則所管理且規定要求遵照之施工。
    又如契約規範第02255章第3.1.2項施工要求及3.1.3及3.2.3
    項施工方法之規定及3.1有關材料使用之規定，均為契約規
    定原告所須遵守之規則。然如施工當時原告不遵守契約規則
    施工，試問被告及其監造單位是否願意撥發工程款？且如被
    告所指鋼襯板使用方法及世曦公司所指施作方式為設計編列
    之真意，為何編列工程契約時沒有依上開所稱編制，而係以
    系爭工程契約施工規範之要求方式來編列，因此證明被告及
    其承商世曦公司針對95年8月31日（95)KS高科字第0985號函
    之解釋辯詞為事後捏造出來的，且更加證實兩造糾紛為世曦
    公司鋼襯板數量編制錯誤所致，與被告所辯之單價編列爭議
    無涉。
  (3)被告及世曦公司稱於95年10月16日以（95）第KS高科字第70
    10號函及以（95）第KS7010號函發文予原告，經原告查證，
    原告並無接獲此函。因此合理懷疑為事後捏造之物。
  7.被告民事答辯(三)狀第6頁(三)1項：指契約附件第01000章工作
    綱要及一般說明之2.03Ｘ規定：「廠商應於投標前妥為研判
    發包圖樣及施工規範書，核算工程項目及數量云云，然查契
    約第01000章工作綱要說明之2.03Ｘ規定全文規則所載，明
    顯證明被告對規則之註解題示視而不見，斷章取義，以偏概
    全而只以全文後段文字作為解釋系爭工程全部施工項目之工
    作守則，實有悖於誠信之嫌，且與本契約條款第3條規定：
    本工程採實做工程數量結算之契約精神主張相違背，而不足
    採信。
  8.被告民事答辯(三)狀第2條第7頁，第(四)項指：本件鋼襯板實作
    數量為2570.59平方公尺，不需再乘以2計算鋼襯板項目之工
    程款，及此數據業經雙方於工程結算書總表上蓋章確認云云
    ，亦係空言指摘，故意誤導，蓋查鋼襯板實做數量2570.59
    平方公尺之數字，係起源自本工程之工程結算驗收證明書結
    算總表備註欄所記載全文為「實作數量2570.5 9以進行M（
    包含兩側）計算，暫依契約數量2456計，本項數量爭議部份
    待工程會或司法裁定後，另行結算」，且為被告言詞辯論筆
    錄所同意之不爭執事項。然查「實作數量2570.59以進行M（
    包含兩側）計算」之註解，係由被告承商世曦公司所註解，
    且於95年10月4日本工程鋼襯板竣工數量協調會議記錄及95
    年10月16日（95）第KS7010號函及被告96年3月9日南營字第
    0960005821號函附件陳述意見書等所作詳細釋疑稱系爭項目
    壹一-04鋼襯板數量之設計計算原意，係依據本工程契約施
    工規範第02255章第4.1.1節之規定，以每進行M（包含兩側
    ）及以每進行M（即行進長度之兩側）來結算鋼襯板數量。
    然查證世曦公司設計原意，係依據自己所編列於本工程契約
    施工規範第02255章第4.1.1節明文規定為：「臨時擋土樁設
    施如鋼板樁、鋼軌樁襯板與H型鋼襯板則以（每進行M，註明
    深度），租期或買斷分別計量」，明顯證實本工程規範之規
    定並無「以進行M（包含兩側）」計算之方式規定記載，且
    遍觀所有契約文件亦無「以進行M（包含兩側）」計算方式
    之記載，明顯證明「以進行M（包含兩側）」計算方式為被
    告承商世曦公司於發生爭議時所自創之計算方式，且無任何
    依據。
  9.承上，再查世曦公司編制之契約施工規範第02244章第4.1.1
    項全文係遵照工程會所頒布之公共工程施工鋼要第02255章
    第4.1.1項全文為「臨時擋土樁設施如鋼板樁、鋼軌樁襯板
    與H型鋼襯板則以【平方公尺，開挖頂面至開挖底面之淨擋
    土面積】【進行公尺，註明深度】計量」所編撰而成。而該
    規範源自政府頒布之公共工程施工綱要規範，並於電子媒體
    公開閱覽，為參與公共工程之廠商所須瞭解之常識，且為工
    程主辦機關或受委辦之工程設計單位，製作工程契約所需之
    施工規範及依據，然細查政府所頒布之施工規範亦無世曦公
    司所事後自創之「以進行M，（包含兩側）計算之方式規則
    記載」。而原告為明確證明被告承商世曦公司於爭議發生時
    所自行創造之辯詞「以進行M，（包含兩側）計算鋼櫬板數
    量」為故意扭曲，誤導契約施工規範文義之事實，故原告於
    96年7月10日以展建平96字第012號函請工程會解釋所編列之
    施工綱要規範原意及施工綱要規範第02255章第4.1節第4.1.
    1項規則設計原意，工程會則於96年7月31日以工程字第0960
    0303670號函回覆如下：說明：三、旨揭規範內容係如採用
    【平方公尺，開挖頂面至開挖底面之淨擋土面積】計量，則
    該項工作之計量單位為「平方公尺」，通常按照設計圖說之
    擋土淨開挖面積（平均開挖深度乘以平均開挖水平長度）計
    算；又如採用【進行公尺，註明深度】計量，則該項工作之
    計量單位為「公尺」且由於各擋土區開挖平均深度可能不同
    ，因此會註明開挖深度，而「進行公尺」市場較常稱為「進
    行Ｍ」通常於擋土樁於地面上之水平進行長度計算。蓋依工
    程會之解釋如採用「平方公尺」計量（平均開挖深度乘以平
    均開挖水平長度）及又如採用「公尺」計量（擋土樁於地面
    上之水平進行長度）之計算方式。原告為更明確證實工程會
    所解釋之計算方式編列原意，原告再於96年8月6日以建平96
    字第015號函請工程會再次釋疑，工程會於96年8月23日以工
    程字第09600335950號函回覆如下：說明二、有關本會前以
    96年7月31日工程技字第09600303670號函中，說明3所述以
    【平方公尺】或【進行公尺】計量之水平進行長度，係指擋
    土樁打設區域於地面之周邊水平長度，而非擋土樁身的長度
    。而所謂周邊水平長度係指四周圍即前後左右長度之總和，
    即各單側數量之總和才是實做數量之意。
 10.綜合上述工程會針對施工規範第02255章臨時擋土樁設施第4
    .1.1 項計量方式編列原意釋疑所作詳細之分析及說明，即
    已明確證實下列之事實：
  (1)世曦公司編列臨時擋土樁設施爭議項目壹一-04鋼襯板之計
    量方式係依據本工程契約施工規範第02255章臨時擋土樁設
    施第4.1節第4.1.1項規定作為設計原意。
  (2)依工程會96年7月31日工程技字第09600303760號函說明二、
    「工程主辦機關或受委辦之工程設計單位，需按「公共工程
    施工綱要規範編撰架構與編號系統」，於不違反政府採購法
    及符合個別工程特殊需求與確保工程品質之原則下，以開放
    式就施工綱要規範之內容予以增修或新編，作為機關發包契
    約之施工規範」證實被告承商世曦公司所編依工程契約規範
    第02255章第4.1節第4.1.1項，係依照工程會頒布之施工綱
    要規範所編列，此另由契約施工規範工作編號與工程會頒布
    之施工綱要規範工作編號同為第02255章第4.1節第4.1.1項
    亦可證明。
  (3)依工程會第00000000000號函說明三所釋疑指：規範內容係
    指採用【平方公尺，開挖頂面至開挖底面之淨擋土面積】計
    量，則該項工作之計量單位為「平方公尺」則為面積的計量
    方式；又如採用【進行公尺，註明深度】計量，則該項計量
    單位為「公尺」則為長度的計量方式明顯證實兩者為不同計
    量方式，一種為「平方公尺」，即為面積計量；另一種為「
    公尺」即以長度計量。蓋依此證實係爭契約設計公司於詳細
    價目表壹一-04所示之鋼襯板項目以【平方公尺】為計算單
    位，與施工規範第02255章第4.1.1節則明文以【進行公尺，
    註明深度，租期或買斷分別計量】二者為不同計量方式。亦
    證實被告承商世曦公司編列契約時即已嚴重編列不實之事實
    自明。
  (4)被告之承商世曦公司所指鋼襯板數量係依據本工程契約施工
    規範第02255章第4.1節第4.1.1項規定，以進行M（包含兩側
    ）（每行進M即包含兩側)來計算，因此明顯證實工程結算書
    （總表）備註所載稱：實作數量2570.59以進行M（包含兩側
    ）計算」係依據世曦公司事後，自行創作之計算方式，計算
    而出。且於工程結算書（計算表）所示，被告承商世曦公司
    所辯稱「以進行Ｍ（包含兩側）」計算，就是以兩側實作數
    量，只以一側施工數量作結算之計算方式。然依本工程契約
    施工規範第02255章第4.1節第4.1.1項則明文規定以「進行
    公尺，註明深度」計量，而非「以進行Ｍ（包含兩側）計算
    」明顯證實「以進行Ｍ（包含兩側）計算」之計量方式，為
    被告承商世曦公司於事後察覺契約施工項目數量編列發生嚴
    重缺失及鋼襯板計量單位於契約詳細價目表編列以「平方公
    尺」計量，而規範則明文以「公尺」計量編列之重大錯誤，
    為掩飾其錯誤及避免機關處分，而自創捏造與工程契約文義
    不符合，且故意混淆事實，方飾詞辯解作為脫困之術。
  (5)承上已明確之事實，再依工程會針對本工程契約施工規範第
    02255章第4.1節第4.1.1項規定以「進行公尺，註明深度」
    計量之方式所做釋疑說明，指「進行公尺（Ｍ）」即通常以
    擋土樁於地面上之水平進行長度計算及以96年8月23日工程
    技字第09600335950號函補充解釋「進行公尺」計量方式之
    水平進行長度，「係指擋土樁打設區域於地面的周邊水平長
    度」。因此明確證實本工程契約施工規範第02255章第4.1節
    第4.1.1項以「進行公尺，註明深度」計量，則為鋼襯板打
    設區域於地面的周邊水平長度計量，且為以周長計量之意，
    因此以工程會之說明作為證據方法可證明本工程契約規範第
    02255章第4.1節第4.1.1項所指計量方式為鋼襯板打設區域
    周圍（前後左右）之施工數量總和，則為單側之計量方式單
    價則為單側之價格，且證實工程結算書（總表）所列2570.5
    9平方公尺，就是以兩側實作數量，只以一側施工數量作結
    算之計算方式，所計算而出，係僅為單側之數量，因此2570
    .59 平方公尺尚需乘以2等於5141.18平方公尺才是本工程鋼
    襯板的實作數量。
  (六)原告否認被告民事答辯(四)狀之內容外，並提出理由如下：
  1.被告提世曦公司所製作之預算表所列鋼襯板深度3.0－3.5公
    尺之間，故預算表並無錯誤云云。然查證本工程契約並無該
    預算表之編列，且本工程鋼襯板開挖深度，工作範圍係由最
    淺2.8公尺至最深4.47公尺均為施作鋼襯板之尺寸範圍。然
    被告以3.0－3.5公尺之間深度作為預算編列之依據，明顯所
    言不實在。且本工程契約條款第三條明文規定工程採實做實
    算計量方式，為不爭事實，且契約條款第37條明白記載發生
    爭執應以契約條款做為第一優先解釋之基礎，而工程圖說則
    排序第7。
  2.被告所提本件工程設計單位世曦公司係比照鋼板樁費用與租
    金之比例再乘上鋼襯板對鋼板樁深度比例，推算出鋼襯板預
    算費用之編列等如何算出云云。然公共工程編列預算之單價
    應需為只有一種價格，而依被告所提之計算式明顯為不符合
    邏輯之計算方式。又該計算式為被告與世曦公司二者之行為
    ，且如該計算式為被告簽立本工程契約時之真意，為何不編
    列於本工程契約內，因此被告所指實不足採。
  3.被告所提答辯(四)狀第(三)指：查鋼襯板與鋼板樁之功能雖相同
    ，均為開挖工程之擋土設施，但使用時機不同，且指其施工
    方法及程序如何云云。然查證本工程契約施工規範，均無被
    告所指稱之施工方式，且本工程契約規定，工程施工需按本
    工程施工規範規定施工，豈有被告於事後所指之施工方式，
    顯係不願支付其餘工程價金之辯詞。然如上開之工法係為被
    告之原意，為何不於立約時編列而是以本工程契約施工規範
    之工法編列。
  (七)被告所提答辯(四)狀第2點所提出：原告準備書狀主張被告所
    提之民事答辯(二)狀故意扭曲註解原證9到原證11不足採，及
    被告否認原證9到原證11之真正性，並提出答辯理由云云，
    應實屬逃避事實之藉口及似有捏造混淆事實及故意轉移96年
    12 月11日言詞辯論筆錄雙方所同意以筆錄所記載之爭執與
    不爭執事項做為本件辯論及判決之基礎之題目，且有浪費司
    法資源之嫌。然從被告所提，無非主張原告鋼襯板於投標前
    原預估分包成本之分析，施工時每片鋼襯板雙側需有0.25Ｍ
    重疊之必要性及本件實際上為分段施工且鋼襯板施工可分4
    期計算成本及原證10之報價單之報價項目為「鋼板樁」並非
    「鋼襯板」且報價單所提日期為96年3月5日，遠遠落後本工
    程實際竣工日95年8月18日，故懷疑原證10之非實在云云。
    綜上，被告之主張實無理由及無依據說明如下：
  1.原告主張鋼襯板施工時雙側須有0.25Ｍ重疊才能有效擋土，
    然被告承商世曦公司則於上揭答辯狀指：「本件未要求重疊
    且本工程鋼襯板係配合鋼軌樁使用，不可能有原告所稱為有
    0.5公尺重疊之誇張情況」云云。然查鋼襯板施工打設，其
    用意意指作為臨時擋土樁設施。查本工程使用鋼襯板施工範
    圍，開挖深度最淺為2.8公尺，最深則為4.47公尺，且開挖
    完成後，需有施工人員長期在裡面施工且時常上、下坑道進
    行配管工程。而鋼襯板之用途係為有效擋土及擋水之用，且
    為保護地底下工作人員生命安全最重要的安全措施，豈有被
    告承商世曦公司所指「本件未要求重疊，且只靠鋼軌樁配合
    使用，不可能有0.5公尺重疊之誇張情形」之不負責辯詞。
    然如依世曦公司所指施作，如發生塌陷及如有危及鄰近結構
    物或有危及工作人員生命安全等工安問題之發生，則需由誰
    負責？世曦公司前揭所指如是設計編列真意，為何不膽敢於
    契約編制時註明編列，而於事後以此不負責之說詞辯解，顯
    無理由。
  2.被告答辯(四)狀第2點第(三)所指：本件實際上為分段施工，且
    鋼襯板施工須分4期計算成本云云。然查閱契約文件及投標
    須知均無本工程鋼襯板施工須分段施工及可分4期計算成本
    之記載，顯明被告所言係為無依據之辯詞。再查本工程契約
    條款第7條規定：履約期限：自甲方指定開工日起80日曆天
    （含例假日）完成全部工作及第22條逾期罰款：未能於契約
    期限完工者，應按逾期之日數，每日科以契約結算總價千分
    之一計算違約金（則如逾期每日罰款約28700元整），然因
    有工期之約束，原告自應於不違反契約規定及施工品質原則
    下盡量趕工。而鋼襯板施工分為幾段或幾期施工，則為原告
    工程得標後所需管理控制成本之施工方法之一，然如原告因
    工程管理得當及節約成本有道，在不違反契約規定原則下，
    以致實際施作成本較合約所訂單價為低，則其管理得當所節
    省之數額應認為係原告所得合理享有之利潤，且為原告與眾
    家參與本工程投標之廠商競爭而能脫穎而出之主要因素，而
    機關不能自認為原告之實際成本較低，即認為無須給付該工
    程款。反之，如果承商實際所花費成本遠高於合約所訂之單
    價，被告也不能以原告所實際花費成本給付工程款，仍然係
    依合約單價計算。足見原告實際花費成本及原告必須自行吸
    收之風險。與本件鋼襯板之數量計算方式應如何解釋乙節無
    關。
  3.被告答辯(三)狀第2點第(一)所指：原告所提原證10之報價單之
    報價項目為「鋼板樁」，而非「鋼襯板」，且該報價單所提
    出日期為96年3月5日遠遠落後於本件工程之實際竣工日95年
    8月18日，故懷疑報價應非實在云云。然依原告所提原證10
    報價單項目1鋼板樁1.5×3（5尺×10尺）所指鋼板樁及報價
    日期，經查證係為筆誤之故。然依1.5×3（5尺×10尺）之
    尺寸標示，係為鋼襯板之尺寸，而鋼板樁並無1.5×3（5尺
    ×10尺）之尺寸材料，因此證明該報價單為鋼襯板施工費用
    之報價無誤。而報價日期96年3月5日，遠遠落後於本件工程
    實際竣工日95年8月18日云云？然查證本工程開標日期為95
    年3月7日，而該報價單係為本工程開標前95年3月5日承商之
    報價，然依常理哪有95年8月18日工程竣工後，才有工程報
    價單之產生，明顯為承商報價時誤將「九十五年」於打字時
    誤打為「九十六年」之故。此另有其後承商之請款明細及請
    款發票可稽。
  (八)被告民事答辯(五)狀答辯之事實及理由莫過於工程竣工後被告
    只憑聽信本件利害關係人即其承包商世曦公司於事後為掩飾
    其設計編列不實之窘態而隨其主張鋼襯板單價係指為「雙側
    」之單價，且不斷編織不實之規定，作為釋疑之依據，諸如
    1、契約價目表註明「單邊水平長度」者為單側之單價而無
    註明者為「雙側」之單價。2、以工程設計圖說就能預測契
    約單價是代表「雙側」之單價。3、以投標文件「標單」為
    廢除文件作為判斷契約單價為「雙側」之單價。4 、以原告
    之承商報價應非實在，而另行計算契約單價為「雙側」之單
    價。5、以原告自工程預算底價即可得知契約單價為「雙側
    」之單價等主張云云，顯然其主張與工程契約所規定之計量
    方式及計價方式不符，且故意混淆誤導轉移工程契約計量規
    則以「每進行Ｍ，註明深度」計量之真意甚明，因此被告棄
    置雙方立約同意之計量規則及計價規則於不顧，實有悖於誠
    信原則。
  (九)被告民事答辯(五)狀第4頁第1項所指：世曦公司已指出，本件
    鋼襯板面積計算係按照施工規範第02255章第4.1.1節之規定
    ，以「每進行Ｍ，註明深度」計量，即以本件工程有鋼襯板
    施作需求之「單邊水平長度」乘上開挖開深度，得出之鋼襯
    板面積（以平方公尺為單位）作為數量，而鋼襯板為兩側施
    作，但卻只計算一次，單價為雙側之價格甚明云云，明顯係
    為避重就輕之說詞。顯然原告於前狀以工程會釋疑公文作舉
    證證據後，世曦公司終於承認契約計量規則以「每進行Ｍ，
    註明深度」計量，即以本件工程有鋼襯板施作需求之【單邊
    水平長度】乘上開挖深度得出面積作為數量，故世曦公司所
    指以「每進行Ｍ，註明深度」計量，即為以單邊水平長度計
    量作為數量之意。亦如契約價目表壹一-01及02所載，是以
    單邊各別計量之意。惟其後所指：而鋼襯板為兩側施作，但
    卻只計算一次，顯然單價為雙側之價格甚明云云，明顯又是
    依約無據之詞，蓋以本工程竣工後，由被告及設計、監造單
    位即世曦公司共同以本工程契約規則及條款為依據，核算本
    工程施工數量合格無誤後，共同核章認證核發之本工程結算
    驗收證明書作為舉證之證據，證明本工程契約計量規則及計
    價規則之真意，並以同契約規則所管理的其他施工項目，如
    契約詳細價目表所載壹一-01及壹一-02鋼板樁及壹一-03鋼
    軌樁，於工程結算驗收證明書所示結算結果作為舉證證明，
    舉證如下：
  1.計量之舉證：契約施工規範第02255章第4.1項：計量第4.1.
    1節明定：臨時擋土樁設施如鋼板樁、鋼軌樁襯板與H型鋼襯
    板則以「每進行Ｍ，註明深度」計量之規定（以下簡稱契約
    計量規則）明顯該規則所指工項係指契約詳細價目表所列壹
    一-01及壹一-02鋼板樁及壹一-03鋼軌樁及壹一- 04鋼襯板
    等四項施工項目，均為本工程臨時擋土樁設施之工項。且施
    工數量則以「每進行Ｍ，註明深度」計量之。蓋依本工程結
    算驗收證明書所附工程結算書（總表）（以下簡稱結算書總
    表）及所附工程結算書（計算表）之計算式（以下簡稱契約
    結算方式）所示，結算結果，分別舉證如下：
  (1)契約詳細價目表工項壹一-01鋼板樁，L＝9M（租期一個月)(
    單邊水平長度)，計價單位M，單價2,281元，設計數量為110
    M，且為兩側均需施作。契約計價單位與契約計量規則同為
    以Ｍ計量。為本工項之契約基本條件。依結算方式所示：壹
    一-01、Ａ線、計算式＝（84.71－10.53）×2＋1.5×15＝1
    70.86即（單側施工長度）×（2側）＋（施工長度1.5×15
    處）＝Ａ線總施工長度。Ｃ線、計算式＝22.89×2＝45.78
    即（單側施工長度）×（2側）＝Ｃ線總施工長度。B線、計
    算式＝46.6×2＝93.2即（單側施工長度）×（2側）＝B線
    總施工長度。總計＝170.86＋45.78＋93.2＝309.84即（A＋
    B＋C線施工長度）＝（本工項實際施作總數量）。明顯從本
    工項A、B、C線之計算式＝先計算單側施工長度後再乘以2側
    才是本工項之實作數量，即可證明契約計量規則所指以「每
    進行Ｍ，註明深度」計量編制之真意，係為單側各別計量之
    計量方式，而非以兩側實作數量，卻只以一側施作數量作結
    算之計量方式。且明確將本工項依上開方式計量結果實作數
    量309.84記錄於結算書總表結算欄上。由本工項證實被告所
    指依設計圖說Ｅ－1.00工程數量表即可有所認識其設計單價
    與設計數量及實際完成數量之間關係，而推算契約單價是「
    雙側」或「單側」之謊言於本工項契約結算方式之結算結果
    可知被告所述不實。況且被告契約設計數量為110Ｍ，而按
    工程設計圖說結算驗收結果，實作數量為309.84Ｍ，且本工
    程又有減作變更設計，如何於工程設計圖說去推估契約單價
    之涵義，明顯證明被告所言不實，且可知設計單位世曦公司
    確為編制不實之事實甚明。
  (2)契約詳細價目表所示工項壹一、02鋼板樁，Ｌ－13Ｍ（租期
    一個月）單位M，單價3,760元，設計數量為744M。本工項除
    材料長度及單價及設計數量與壹一-01工項不同外，其餘契
    約基本條件均相同，且結算計算式，亦先計算單側施工長度
    後再乘以2側才是本工項之真實數量，依結算方式結算結果
    所示實際施工數量為＝291.44Ｍ明顯與設計數量744M相差甚
    距，亦證明設計編列不實之鐵證，且可證明以「每進行Ｍ，
    註明深度」計量之真意，係為單側各別計量之計量方式。且
    明確將本工項依上開方式計量結果實作數量291.44Ｍ記錄於
    結算書總表結算數量欄上。
  (3)契約詳細價目表所示工項壹一-03鋼軌樁，Ｌ＝7Ｍ，單位支
    ，單價869元，設計數量：2,541支，且為兩側均需施作之工
    項，而計價單位與契約計量規則不同，價目表以「支」作單
    位，契約計量規則以公尺作單位（明顯又是設計公司編列不
    實之事實）。為本工項之契約基本條件，然依契約結算方式
    做為解釋契約計量規則「以每進行Ｍ，註明深度」計量之真
    意，如本工項峻工後結算方式所示：壹一-03，總計：（110
    .2 ＋199.5＋271.9＋181.9）×2／0.6＝2,545，亦等於（
    各施工段單側施工長度總和）×（2側）/（每0.6公尺1支）
    ＝本工項實際施工總數量。明顯從本工項之計算方式得知，
    亦係先計算單側施工數量後再乘以2側才是本工項之實作數
    量。由此即可明確證實契約計量規則所指以「每進行Ｍ，註
    明深度」計量之真意，係確實為以單側之數量作為計量單位
    之計量方式無誤，且絕非以兩側數量作為一個單位計量之方
    式，亦證實係指單側各別計量後乘以2側才是實際數量之意
    。且明確將本工項依上開方式計量結果實作數量2545記錄於
    結算總表結算數量欄上。
  (4)綜上舉證之證據，顯然已證實契約計量規則「以每進行Ｍ，
    註明深度」計量之方式，並無因計價單位及計量單位不同而
    改變其計算方式，(如壹一-01及壹一-02及壹一-03結算方式
    所示）均係指：以單側數量作為計量之單位之計量方式。而
    且就是單側各別計量後再乘以2才是實際數量之意甚明，且
    與公共工程主管機關工程會釋疑相同。然再查爭議工項壹一
    -04鋼襯板與上開工項壹一-01、壹一-02及壹一-03相同均為
    契約計量規則「以每進行M，註明深度」計量之規則所管理
    的工項。壹一-04鋼襯板，契約詳細價目表所示：Ｔ＝3.2ｍ
    ｍ（租期約0.5－1個月）單位＝㎡（平方公尺），單價＝1,
    585.36元，設計數量＝2,456㎡。明顯契約詳細價目表計價
    單位與契約計量規則不同，價目表以㎡（平方公尺）作單位
    ，而契約計量規則以公尺作單位（與前工項壹一-03鋼軌樁
    相同），且為兩側均需施作為本工項之契約基本條件。然依
    結算後結算方式所示：結果明顯表示各施工段計算數量均無
    乘以2，而總計：458.02＋622.28＋894.59＋27.89＋29.89
    ＋500.01＋37.91＝2,570.59亦無乘以2，因此僅係各施工段
    單側數量之總和，並非實際完成之數量，而2,570.59之數量
    依結算總表備註欄所示，是世曦公司以「每進行Ｍ（包含兩
    側）」即以兩側實作數量，欲只以一側施作數量作結算之計
    量方式所計算而出，顯然不是以契約計量規則以「每進行Ｍ
    ，註明深度」計量而出。而本工程契約計量規則只有一種以
    「每進行Ｍ，註明深度」計量，作唯一之計量方式，並無其
    他計量方式，亦無以「進行Ｍ（包含兩側）」計量之方式記
    載。因此本件糾紛，自應回歸契約計量規則做為計量依據。
    故結算總表所示壹一-04結算數量2,570.59係僅為單側之數
    量總和，然依被告及設計、監造單位世曦公司共同核章認證
    之契約計量規則之真意（同工項壹一-01及壹一-02及壹一-0
    3結算方式所示）係指以單側之數量作為計量之單位，且為
    單側各別計量後再乘以2才是實作數量之意。因此2,570.59
    係僅單側數量之總和，自應再乘以2等於5,141.18才是本工
    項實作數量，才能符合契約規定之真意且為事實之真相。
  2.計價之舉證：於契約施工規範第02255章第4.2項計價第4.2.
    1節（以下簡稱契約計價規則）明定：按契約價目表所列之
    單價給付，（該設備、動力、及運輸等費用）（以下簡稱工
    資及材料費用）。本計價規則所管理工項與前開契約計量規
    則相同，均同為壹一、01及02鋼襯板及壹一、03鋼軌樁及壹
    一、04鋼襯板等4項工項，亦同以本工程結算書總表及結算
    方式，所載分別舉證如下：
  (1)工項壹一-01鋼板樁，L＝9M（單邊水平長度）計價單位＝Ｍ
    ，單價＝2,281元，契約複價＝250,910元，本工項並依規定
    ，依契約計量規則：以「每進行Ｍ，註明深度」計量之規則
    ，編列契約單價分析表。並於該表明白記載，材料租金及施
    工及運費及維護費及零星工料等費用總計：每Ｍ單價：2,28
    1元，並與契約單價相同。然依契約計量規則，結算方式結
    算結果及結算書總表所載，結算數量為309.84Ｍ。計價則依
    契約計價規則規定：按契約價目表所列單價給付，故為309.
    84Ｍ×281元＝706,745元，此即為本工項實作結算金額，並
    載明於結算總表結算複價欄上。依上所敘之結算複價金額70
    6,745元與契約設計編列複價金額250,910元相差甚距。且本
    工項亦有減作變更，既為減作豈有增加金額之道理，由此亦
    可證明設計公司編列不實之事實，且證明本工項是無法自工
    程圖說去推估單價是單側還是雙側之證據。
  (2)工項壹一-02鋼板樁，L＝13M（單邊水平長度）計價單位=M
    ，單價＝3,760元，契約複價＝2,797,440元，本工項同上列
    工項，亦依契約計量規則，編制單價分析表總計＝每M單價
    3,760元，與契約單價相同，且與同上開工項結算方式相同
    。而結算結果總施作數量為291.44Ｍ，計價則依契約計價規
    則：按契約價目表所列單價給付，亦即為291.44Ｍ×3,760
    元＝1,095,814元，即為本工項實作結算金額，而此明顯與
    契約複價相差甚多。
  (3)工項壹一-03鋼軌樁，L＝7M計價單位＝支，單價=869元，契
    約複價=2,208,129元，明顯契約計價單位與契約計量規則計
    量單位不同，但仍然依規定依契約計量規則即以「每進行Ｍ
    ，註明深度」計量之規則來編制契約單價分析表。並同上開
    工項明白記載本工項工料費用總計為每支單價869元，並與
    契約單價相同。依契約計量規則之結算方式所得結算結果，
    如依結算書總表所示其結算數量為2,545支，計價則依契約
    計價規則：按契約價目表所列單價給付，則為2545支×869
    元＝2,211,605元，此即為本工項實作結算金額，並註明於
    結算總表結算複價欄上。而本工項亦有減作變更，因此結算
    後實作數量是增加的，亦可證明設計單位編列數量即已預估
    錯誤所至。
  (4)綜上依本工程結算書總表，結算方式所做舉證證據明確證實
    事實如下：
    一般市場買賣程序實務上，必須先有商品，其次必須設定
      計量方式，如以每公斤或以每台斤或以每公尺或以每公分
      計量設定後，才能有辦法制定單價，亦如同市場買賣常態
      ，以每公斤計價或以每公尺計價，因此先有計量方式，才
      有單價之產生應為市場實務之常態。而本工程契約編制，
      亦同一般市場實務常態相同，先於契約計量規則第4.1.1
      節設定以「每進行M，註明深度」計量後再於第4.2.1節制
      定計價規則。因此契約計價規則所載：按契約價目表所列
      之單價給付。所指「單價」之制定，自應係由以「每進行
      Ｍ，註明深度」計量之方式制定後才產生。且由上開各工
      項均依規定依契約計量規則，以「每進行Ｍ，註明深度」
      計量之規則，作為每公尺或每支之造價而制定單價分析表
      。如工項壹一-03契約單價分析表所示，總計每支單價計
      869元即為每一支造價為869元之意，且由契約編列者引用
      該單價作為契約價目表之單價（查本工程契約其他工項均
      依此方式編制契約價目表之單價），自應為事實之真相。
      蓋以證實本工程契約計價規則所指「單價」之意，即為以
      每一個單位之造價計價為事實真相。亦足已證實本工程契
      約詳細價目表所列單價係指以每一個單位之造價作為編列
      之真意。
    依上開各工項結算證實，被告承商世曦公司所指：契約詳
      細價目表有註明「單邊水平長度」者，即為單側計量或計
      價，無註明者，則為以雙側計量或計價云云，然此與事實
      不符，應屬事後捏造之事實，此由壹一-01及壹一-02工項
      有註明「單邊水平長度」，而壹一-03工項則無註明，但
      結算方式仍相同，均為單側各別計量後再乘以2 才是實作
      數量，且均以該實作數量乘以契約單價而得出結算金額，
      如此證實無註明者，也是亦同均以單側計量及計價之事實
      。且查本工程所有其他工項亦同無註明，但均也亦同以單
      側計量及計價。
    依上開各工項結算結果證實，被告承商世曦公司所指：依
      工程圖說即可推算施工數量而判斷單價是單側還是雙側之
      單價。然依結算結果如工項壹一-01結算結果實作數量為
      309.84公尺，而契約設計數量為110Ｍ及工項壹一-02結算
      結果實作數量為291.44公尺，而契約設計數量為744公尺
      ，二者差距一者為少編列，另一者為多編列，明顯為世曦
      公司所指不實之證明。
  (5)承上續查爭議工項壹一-04鋼襯板，契約詳細價目表所示，
    計價單位＝M2（平方公尺）單價＝1,585.36元。然查卻無編
    制契約單價分析表，明顯又是設計者編列不實之證據甚明。
    且查與前工項壹一-03鋼軌樁相同，契約計價單位為㎡(平方
    公尺），而契約計量規則為公尺。為本工項與壹一-03工項
    契約條件相同之處，且該兩工項依規定施工時需同時施作，
    才能達到擋土及擋水之作用，實務上為不可分離之施工方法
    。且依契約規定，兩工項均同以契約計量及計價規則作為結
    算工程款之結算依據。
  (十)依本工程結算驗收證明書所載，原告已於95年8月18日即已
    工程竣工，並由各相關單位於96年4月24日正式驗收合格。
    既已驗收合格，證明原告已符合工程契約規定之要求完成本
    工程。然本工程機關採購方式係依總價決標，而非單價決標
    之方式，且決標方式採訂有底價最低標得標，原告能自眾參
    標者脫穎而出，自是原告投標之總價比其他參標競爭者為低
    ，才能獲得本工程工作機會。然依競爭社會環境眾參標廠商
    因工程主要材料成本均相差有限，乃需依賴施工管理得當，
    才能從工程中獲得合理之利潤，然如被告所提被證13，施工
    日報表確因95年8月18日日即已竣工，原告至今已無存底。
    且被證13所示施工日報表，並無監造單位及被告之用章，確
    難辨真實。然如真實，自被證13日報表中所載材料使用及檢
    驗項目及工作內容，亦無違反契約規則之記載，明顯證實原
    告符合施工程序的規定施工，自無違規之證明。既無違規，
    理當是原告施工過程管理得當，然被告自不能因原告施工過
    程管理得當而獲得較合理之利潤為理由，而不給付工程款，
    且由結算書所示，又不補貼契約編列過低之工項如原證16所
    示，明顯不合理。且被證13所指日報表為簽約以後之事物，
    亦非世曦公司編制契約之依據，明顯與本件爭執無涉，理應
    回歸本件爭議之所在，即結算書總表備註欄所示：【實作數
    量2,570.59以「進行Ｍ（包含兩側）」計算，暫依契約數量
    2,456計，本項數量爭議部份待工程會或司法裁定後另行結
    算】被告所指實作數量2,570.59是以「進行Ｍ（包含兩側）
    」計算而得，並非以本工程契約計量規則以「每進行Ｍ，註
    明深度」計量而得，因此本件爭議之所在僅契約計量規則之
    爭議，理應依雙方立約之規則以「每進行Ｍ，註明深度」計
    量之真意為計算。經再核對本工程結算驗收證明書結算施工
    數量，明顯契約設計數量與實際結算數量相差甚距，正偏差
    最高達345％，負偏差最高達350％，明顯為本工程設計公司
    世曦公司設計數量預估錯誤編列不實所致，故合理懷疑設計
    公司世曦公司，為使其總結算金額不超過契約總價28,700,0
    00元，以符合本件工程事後有減作變更之事實，（即為減作
    ，何有增加工程費用之道理）（工程結算驗收證明書所載「
    減少金額2,923,694」）故而事後私自篡改契約計量規則，
    以「進行Ｍ（包含兩側）」計量之方式來計算爭議工項，鋼
    襯板之結算金額，而使總結算金額降低，變成不超過契約總
    價，進而掩飾編列不實之缺失其意甚明。且再查證鋼襯板，
    依契約計量規則計量需為5,141.18㎡才是實作數量，而契約
    預估數量為2,456㎡，亦可證實符合原證4公文所指：「因旨
    揭工程施作時間較短，故反應在預算上時，則採用以增加租
    期而減少鋼襯板數量之方式來編列」也就是說鋼襯板契約編
    列數量時，即是以減少數量方式編列。因此合理懷疑設計公
    司欲將編列不實，不利自身之因素，轉嫁於原告，借以掩飾
    編列不實之窘態，而不顧原告損失，不僅有失公平，若任其
    恣意為之，實有違公平合理之精神，亦非公共工程之福。
  (十一)原告認為工程會鑑定書、鑑定意見及案情分析，重點在於言
    明及重申該會編制之「公共工程施工綱要規範」第02255章
    「臨時擋土樁設施」之「原版」編撰架構內容。其重點應分
    兩個部分作解釋：第1部分是以「工法」編撰作主要架構。
    第2部分是以「計量」及「計價」之「計算」方法合併作為
    編撰主要之架構。而工程會是以該兩部分「原版」規範架構
    供工程主辦機關或受委辦之工程設計單位以開放方式就「規
    範」內容予以增修或新編，作為機關發包契約所需之「施工
    規範」。並重點重申以該章第4.1小節計量，第4.1.1項規定
    之計量方式供機關選擇採用，且解釋說明該計量方式之「計
    算」方法供本院過院參辦。原告表示意見說明如下：
  1.就工程會「擋土樁設施」「原版」之「工法」及「工項」編
    撰架構而言，係有「木板樁」，「鋼板樁」，「鋼軌樁配合
    木襯板」，「Ｈ型鋼樁加木襯板」…等，供工程發包機關選
    擇採用，惟因個別工程特性需求及較能確保工程品質原則下
    ，以開放方式，發包機關可予以增修或新編。而本案工程「
    擋土樁」工項及工法則由本案被告選擇採用「鋼板樁」工法
    及以「鋼軌樁加木襯板」工法之模式予以增修或新編，即改
    以「鋼軌樁加鋼襯板」工法作為本案契約之「臨時擋土樁設
    施」之一種工法。因此與工程會所編撰之工法不同。但依本
    案工程契約而言，亦是本案工程「臨時擋土樁設施」之一種
    工法。
  2.就工程會「擋土樁設施」「原版」之「計量」編撰架構而言
    ，以本案工程「鋼襯板」為例，工程會是以「鋼軌樁＋木襯
    板」一起計量計價。而本案工程契約則採「鋼軌樁」以「支
    」為單位計量，「鋼襯板」則採以「平方公尺」作計量「單
    位」。因此本案契約採「鋼軌樁」及「鋼襯板」分別計價，
    但依然是「鋼軌樁＋鋼襯板」一起搭配施作。因此如同工程
    會鑑定之案情分析2最後內容所指『壹一-04 鋼襯板係以「
    平方公尺」計量，顯然與「公共工程施工鋼要規範」計量不
    同云云，顯見工程會係指與「鋼軌樁加木襯板」是一起計量
    計價之計量方式不同，而不是與「公共工程施工綱要規範」
    規定之計量方式不同。因為本案工程「鋼襯板」係另外由該
    「規範」選擇採用以「進行公尺，註明深度」計量為約定。
  (十二)本案之「爭點」所在是指「擋土樁設施」鋼襯板面積計算之
    公式中的「長度」即面積計算公式＝長度×深度（高）＝平
    方公尺，其中的「長度」計量為何？而非計量「單位」方式
    及工法不同之問題，然依工程會解釋說明計量之計算方式，
    原告表示意見如下：
  1.依工程會96年7月31日工程技字第09600303670號函釋，說明
    二、工程主辦機關或受委辦之工程設計單位，需按「公共工
    程施工綱要規範」編撰架構，於不違反政府採購法及符合個
    別工程特殊需求與確保工程品質之原則下，以開放方式就「
    施工綱要規範」內容予以增修或新編，作為機關發包契約所
    需之「施工規範」。由此可知公共工程是需按工程會頒布之
    「施工綱要規範」之架構內容，於符合規定原則下予以增修
    或新編，並作成工程契約所需之「施工規範」。然本案工程
    亦屬公共工程，自應遵行之。再者，檢視本案契約，就「擋
    土樁設施」工項而言，本案被告係選擇採用「鋼板樁」工法
    及「鋼軌樁」搭配「鋼襯板」工法，作為編撰選項。且依工
    程會頒布之「施工綱要規範」規定，依本案工程需求而選擇
    統一採用以「每進行Ｍ，註明深度」計量方式，作為代表「
    計算」施工數量之依據。
2.承上，探求工程會「施工綱要規範」第02255章第4.1節計量
    ，第4.1.1項規定以「進行Ｍ，註明深度」計量之「計算」
    方式為何？可由工程會鑑定書之「案情分析」二、查實，指
    ：該章第4.1節計量，第4.1.1項規定有以【平方公尺，開挖
    頂面至開挖底面之淨擋土面積】及以【進行公尺，註明深度
    】計量方式不同（應係指計量「單位」方式不同之意，本狀
    另有說明）工程契約若採用「平方公尺」為計量單位，則以
    「平均開挖深度乘以平均開挖水平長度」計算（即面積計算
    公式＝長度×深度＝平方公尺之意)，若採用【進行公尺，
    註明深度】為計量方式，則以擋土樁於地面上之水平進行長
    度計算。綜上可知計算「平方公尺」（即面積）是以【水平
    長度】作計算。而計算「進行公尺，註明深度」之長度數量
    亦是以【水平進行長度】作計算。再者，即須探求以【水平
    長度】及【水平進行長度】計算數量方式之真意為何？然再
    依工程會96年8月23日工程技字第09600335950號函釋說明二
    、指以【平方公尺】或【進行公尺】計量之【水平進行長度
    】，係指「擋土樁打設區域於地面的周邊水平長度」，即係
    指擋土樁打設後四周圍，即前後左右長度之總和，也就是，
    擋土樁打設後各「單邊」長度數量之總和之意。
  3.小結，綜上所證，本案爭點工項「鋼襯板」計算施作面積之
    長度即係為打設區域於地面的周邊水平長度，即四周圍，前
    後左右長度之總和，也就是各「單邊」長度數量之總和之意
    ，至為灼然。本案被告係僅以單側數量作為結算「鋼襯板」
    施作之數量，明顯是錯誤之計算方式，應不足採。
  (十三)再者，依工程會「施工綱要規範」第02255章第4.1節計量，
    第4.1.1項規定之計量方式，所計算出之數量結果亦可由同
    章規定之計價方式求證，本案契約詳細價目表所列「鋼襯板
    」之單價，就是「單側」之「單價」。原告說明如下：依工
    程會「施工綱要規範」第02255章第4.1節計量，及第4.2節
    計價，第4.2.1規定「計價：按契約價目表所列之單價給付
    」，顯然係指以上開計量方式，計算後所得之數乘以契約價
    目表所列之單價給付工程價金之意，也就是以「各單邊（側
    ）長數量總和之數乘以契約所列之單價等於工程價金」之意
    ，亦可表示契約價目表所列之單價就是「單邊」（側）之單
    價之結果。因此本案爭點工項「鋼襯板」契約所列之單價亦
    可證實為「單邊」（側）之單價，才是事實之真相。
  (十四)其次，工程會鑑定書鑑定意見之案情分析乃著重於針對世曦
    公司事後說明之主張：如「數量」是以「雙側開挖投影至中
    間斷面（即中間單側）」計算之方式，或者是以「進行公尺
    ，包含兩側」計量之方式，或者是以「依設計圖說，概算出
    標單數量，約等於圖面中間單側數量，廠商於投標時可充分
    了解須包含雙側」計量之計算方式等多種計量版本，然依工
    程會鑑定意見內容可知，工程會是以否定文義，即以「與一
    般慣例不同」及「設計圖無法計算鋼襯板數量」及「無法顯
    示鋼襯板之報價須包含雙側」等文字予以否定世曦公司所主
    張。而原告再以本案契約條款及政府採購法相關規定，作補
    充並作為舉證之依據，證明本案被告事後說明之主張，不僅
    違反本案契約之規定，且更是明顯違反政府採購法之規定，
    原告說明如下：
  1.依本案工程契約第3條明定，係屬「實作實算」作為雙方履
    約時基本之規則，故本案契約總價，係以最終實作數量乘以
    契約之單價給付。但工程採購契約所附供投標用之數量清單
    （含設計圖說）依政府採購法訂定之「採購契約要項」第33
    條（工程數量清單之效用）規定：「工程採購契約所附供投
    標用之數量清單，其數量為估計數，不應視為廠商完成履約
    所須供應或施作之實際數量。」故本案工程投標用之標單，
    設計圖說及契約所列之數量，即應依法不得視為須完成施作
    之實際數量。如是可知，被告事後主張係以依設計圖說中所
    示數量及契約價目表所列數量作為本案爭點工項「鋼襯板」
    報價須包含兩側之標準，然依法即不應視為施作之實際數量
    ，又何以要求廠商於投標時充分了解報價須包含雙側之結果
    。顯然，該主張不僅違反約定，即「實做實算」之基本約定
    ，更是明顯違背政府採購法之規定，足顯不可採。
  2.承上，再針對工程會鑑定「案情分析」第5點指97年8月21日
    雙方陳述意見時被告表示「參與比價3家廠商於投標文件標
    單所填寫單價分別為160元/平方公尺，100元/平方公尺，20
    0元/平方公尺，而本案契約單價為1585.36元/平方公尺，本
    會認為應屬買斷之價格」云云，顯見工程會認為所謂屬「買
    斷之價格」係以被告上開被告所示之本案工程投標文件作為
    認知，亦顯係被告單方片面之詞，原告認為，極為不妥，不
    僅逾越鑑定案之範圍，且與本案契約之約定不符，且原告已
    多次以民事準備書狀向本院舉證報告說明，依本案採購公告
    之採購須知，即契約投標須知第66條明定：「本案工程決標
    方式採：總價決標」，而非單價決標方式，且投標文件，即
    標單上所填載之單價根本無關本案審標、決標、訂約及履約
    請款之依據，且本案契約（即投標須知）第27條明定：「投
    標文件有效期：自投標時起至被告與得標廠商簽定契約之日
    止」，即表示投標文件「標單」自簽約日止，即成廢除之文
    件，也即表示無任何證據能力之意，然以廢除之文件，作為
    「認知」之依據，原告無法認同，且依本案契約價目表所載
    「鋼襯板」明定是以「租期」作約定，而非買斷，即可得知
    ，認為「買斷」之論是錯誤或臆測之情事，並非事實真相。
  (十五)針對工程會鑑定事項及工程會鑑定結果，原告補充其餘之事
    項說明如下：
  1.有關鑑定事項一：
    兩造契約於詳細價目表中壹一-04關於鋼襯板項目約定T=3.2
    ｍｍ（租期05-1個月），單位㎡，數量2,456，單價1,585.3
    6，設計單位世曦公司事後說明其中（數量）係以雙側開挖
    投影至中間斷面（即中間單側）計算，有無與一般地下電纜
    管溝工程關於臨時擋土樁設施之慣例相違？有無以此種方式
    計量之公共工程案例？
  (1)工程會鑑定意見為設計單位主張之鋼襯板計量方式與一般慣
    例不同。
  (2)原告表示意見說明如下：
    上開工程會案情分析之重點：一般地下電纜管溝工程，若
      採用「鋼軌樁」則大多採用「木襯板」以及工程會「施工
      綱要規範」第02255章「臨時擋土樁設施」之編撰架構內
      容，是「以「鋼軌樁」搭配「木襯板」為編撰內容，並不
      是以「鋼襯板」。且「木襯板」不另外計量計價，單價則
      包含於鋼軌樁單價中，而「鋼襯板」係另外計量計價」。
      因此與工程會版本不同。承上，原告認為上開「案情分析
      」工程會是以該會「原版」之「施工綱要規範」編撰內容
      （未經機關或設計公司，增修或新編）及案情分析5指97
      年8月21日設計單位世曦公司確認「鋼襯板」以往該公司
      並無以「雙側開挖投影至中間斷面」之計算案例作為鑑定
      意見之依據。因此認為世曦公司之計算方式與一般慣例及
      公共工程案例不同。
    原告主張本案工程係屬政府公共工程，依規定係由本案被
      告依其相關規定將「鋼襯板」工項編納歸類屬「擋土樁」
      工法之一種，並統一採以「每進行Ｍ，註明深度」計量。
      然依工程會釋函說明：指係以「擋土樁打設區域周邊水平
      長度，即打設區域各單邊數量總和計算之意」。而本案被
      告事後主張僅是以單側數量代表全部施作之數量，即僅是
      單側之數量之計量方式，兩種計量方式不相同。再者，工
      程會頒布「綱要規範」之用意顯係讓眾參與政府公共工程
      者有一致之共識，而此共識自然合理成為「工程慣例」，
      因此原告認為本案被告之主張，明顯與工程慣例不符，此
      亦為工程會鑑定報告所確認。
  2.鑑定事項二、1：
    上開計量方式與工程會編制之「施工綱要規範」第02255章
    第4.1.1項規定【平方公尺，開挖頂面至開挖底面之淨擋土
    面積】【進行公尺，註明深度】計量方式有無不同？
  (1)工程會鑑定意見2，認「施工綱要規範」未提及鋼軌樁＋鋼
    襯板工法時之鋼襯板計價方式。
  (2)原告表示意見說明：
    工程會「施工綱要規範」之「臨時擋土樁設施」計量方式有
    以【平方公尺】及【進行公尺，註明深度】兩項計量「單位
    」不同，但計量「計算長度」方式，則同以「擋土樁打設區
    域周邊水平長度即擋土樁打設區域各單邊數量之總和之意」
    ，而第三人世曦公司主張僅以「擋土樁打設區域單側數量代
    表全部施作數量」之計量方式，因此兩項計量方式不同。
  3.鑑定事項二、2：
    規範所定（進行公尺，註明深度）之計量方式是否等同「進
    行公尺，包含兩側」之方式？
  (1)工程會鑑定意見：同上。
  (2)原告表示意見說明：
    同上。以「進行公尺，包含兩側」計量之意，係世曦公司自
    創之方式，同上開本案被告主張係僅以「擋土樁打設區域單
    側數量代表全部施作數量之計量方式」因此兩項計量方式不
    同。
  4.鑑定事項二、3：
    有無因施工包含「鋼板樁」及「鋼軌樁＋鋼襯板」等兩種施
    作方式，而有不同計算方式？
  (1)工程會鑑定意見、2：
    本會「公共工程施工綱要規範」未提及鋼軌樁＋鋼襯板工法
    時之鋼襯板計價方式「詳案情分析2」。
  (2)原告表示意見：
    事實真相應為工程會「公共工程施工綱要規範」第02255章
    「臨時擋土樁設施」編撰之架構以計量而言是有計量「單位
    」不同之分別。而計量之「計算長度」標準則均等同以擋土
    樁打設後，各單邊（側）長度數量之總和作為計算長度之標
    準。故無因工項、工法、單位不同，而有不同之計算長度標
    準產生。原告98年3月6日準備書狀之「圖表一」及圖表二」
    之說明即可證明本案爭點工項「鋼襯板」被告之結算數量方
    式是錯誤，且不符契約規定，亦不符合工程會頒布之計量規
    定，及與工程慣例不符。
  (3)綜上小結，由此可得知工程會「施工綱要規範」第02255章
    「臨時擋土樁設施」編撰之架構，以計量而言，有計量「單
    位」不同之分別。而計量之「計算施作長度」標準均同等以
    擋土樁打設後，各單邊（側）長度或數量之總和，作為計量
    之標準。故不因擋土樁、工項、單位、工法不同而有不同之
    計算施作長度標準產生。而本案爭點工項「鋼襯板」，世曦
    公司結算結果明顯與其標準不同，顯然是錯誤之計量方式，
    至為灼然。
  5.鑑定事項二、4：
    依本件之契約詳細價目表及設計圖，係採何種施工方式？依
    世曦公司說明之計量方式，與契約詳細價目表之內容是否相
    符？
  (1)工程會鑑定意見：
    世曦公司說明之計量方式與契約詳細價目表所示數量接近，
    但函文提供之設計圖無法計算鋼襯板數量。
  (2)原告表示意見說明：
    自設計圖說中可知道鋼襯板施工範圍，為開挖深度由2.8公
    尺至4.47公尺不等，均為鋼襯板施工範圍，但世曦公司說明
    主張，欲僅以3.08公尺據以計算，明顯無法代表，鋼襯板需
    施工之範圍及數量。且工程會鑑定結論一已說明世曦公司主
    張之鋼襯板計算方式與一般慣例不同，因此依此種「雙側開
    挖投影至中間斷面」之計算方式所算之數量縱與契約詳細價
    目表所示數量接近，亦是其為拒絕付給原告工程款而另創之
    計算方式，明顯與工程會所指與一般慣例不同，自不得作為
    有利被告之認定。
  6.鑑定事項二、5：
    如附件二所示世曦公司函文附件一之設計圖說，投標廠商得
    否依該設計圖，概算出標準數量（2456平方公尺）約等於圖
    面中間單側數量（813.48×3.08＝2505平方公尺），而可充
    分投標時了解該項目之報價包含雙側之結果？
  (1)工程會鑑定意見：
    無法顯示鋼襯板之報價須包含雙側之結果。
  (2)原告表示意見：
    世曦公司此主張，明顯已違反政府採購法之規定。原告本狀
    上開已有陳述，明顯是故意，誤導及混淆事實之證明。
  (十六)關於工程會鑑定書（編號：05－006）案情分析5所示「鋼襯
    板報價…本會認應屬買斷之價格。」部分，經本院函詢係以
    何標準判斷？該會嗣於98年6月3日以工程鑑字第0980021187
    0號函覆說明可知並非依施工當時之相關營建物資訊及市場
    行情判斷，卻僅依被告代表表示之系爭工程招標階段之投標
    文件，即標單所填載價格作為判斷，顯係受被告單方片面誤
    導，與契約文義不符，蓋：系爭工程鋼襯板工項，被告採購
    要約條件為「租賃」，而非「買斷」，且兩造亦係以「租賃
    」方式訂約，此於契約詳細價目表說明欄已明白註明租期約
    0. 5－1個月自明。故工程會先前之鑑定書突謂以「買斷」
    作為判斷顯無契約立論之基礎。
  (十七)再者工程會98年6月3日函覆另以：「(二)本案工程鋼襯板單價
    及數量爭議：1、本工程採『工程結算後之總價按照實做工
    程數量結算』，且決標後，依廠商得標總價與業主原預算價
    之比例調整由業主提供個別工項之單價，契約簽訂後，有新
    增工程項目時，由雙方協議合理單價。2、數量爭議仍請參
    酌本會鑑定意見三、『依台灣世曦公司函文提供之設計圖說
    ，無法顯示鋼襯板之報價須包含雙側之結果，即標單數量約
    等於圖面中間單側數量，詳案情分析二、三、』…」，由此
    可見工程會仍認系爭契約詳細價目表鋼襯板之價格並未包含
    雙側，因此複價3,893,644元自不可認定為足以涵蓋該工程
    「雙側」鋼襯板之所有租金。
  (十八)又工程會98年6月3日函文附件一之行政院公共工程委員會95
    年11月24日工程企字第09500459150號函第6點第6項「漏列
    之情形如係可歸責於機關（含設計單位）之因素，自應給付
    廠商。其餘屬契約已有項目之數量漏列者，依契約單價給付
    」，可知被告及設計公司所設計之鋼襯板數量自始即有漏列
    情形，而此係可歸責於被告及設計公司，因此自應依實做實
    算之數量而依契約單價給付，始符合契約文義及工程會之決
    議。而漏列之數量既可歸責於被告及設計公司，原告亦只能
    依被告及設計公司之文件投標，而實際施做後才知數量不符
    ，因原告無法事先知此錯誤，故被告必須為其自身之錯誤依
    原告實做之工程數量給付價金，否則即有違約。
  (十九)再者，系爭工程係以「工程總價」為決標方式，並以實作工
    程數量作結算計價之依據。為防止有涉及圖利之嫌，契約單
    價係由被告要約提供，契約簽訂後，若原告有某些施工項目
    契約單價編列較高，則必須有其他施工項目編列偏低，才能
    符合原告得標總價。而系爭工程亦屬承攬契約工程，原告施
    工時亦無選擇之餘地，不論單價編列較高或編列偏低者，均
    須概括承受，而於全數施工完成，才能提報竣工結算請領工
    程費用。故此，其工程性質亦屬須以「截長補短」方式來控
    管維持原告收支平衡性質之工程。然此，若被告於工程完工
    後，結算工程費用時，自認契約內某施工項目原告成本較低
    ，即以不實之主張為藉口而不給付或減少該工項之工程費用
    ，如此將無法補償編列過低者之工程費用，顯將使原告無法
    「截長補短」因而收支失衡，進而損失慘重，對原告顯失公
    平。再者，本案工程採購方式而言係採以「最低價」者得標
    ，而原告能承攬本案工程，自係經過政府法定程序，以公開
    市場比價之結果，原告係以最低價得標，才能合法承攬本案
    工程，且雙方簽訂之契約是合法有效之履約依據，故此，履
    約交易安全自當受法律所保護。而被告事後理應無立場評論
    價格是高或是低，否則被告以原告某項工程成本較低而不給
    付或減少工程費用，則契約交易安全將無法受到保障。
  (二十)原告於投標單上就鋼襯板之單價填載每平方公尺160元，乃
    是在總價決標制下，由公司會計小姐隨意填寫，非實際之成
    本。被告主張原告當初投標文件所列每平方公尺鋼襯板單價
    僅為160元，換算施作成本僅有822,589元，遠低於本工程合
    約所附詳細價目表所列之3,893,644元，因此被告無短少給
    付且可了解契約單價每平方公尺1585.36元，實已包含雙側
    鋼襯板云云，顯無理由，蓋：
  1.依本案之契約投標須知第66條規定，本件工程之決標方式為
    「總價決標」制，而非以單價決標方式決定得標者，亦即投
    標、開標時仍係以廠商之投標總金額為準。機關、審標及開
    標委員根本不考慮廠商所提出之各施工項目單價，且編列契
    約施工項目契約單價時亦非以廠商所提出之單價為準，而係
    依廠商得標總價與機關預先編列之底價之比例編列單價。因
    此廠商自行提出之各工作項目單價根本無任何效率。實務上
    廠商於投標時多係由廠商公司高層決定標單總價後，再交代
    秘書依該總價分配填寫標單之施工項目單價。是以投標廠商
    於標單上所填載之單價，根本無關機關審標、決標及訂約及
    請款之依據。因此被告所為主張不可採。
  2.另依工程承攬契約規定（除工程增加項目工程變更外），均
    無要求承商須予成本分析，且契約單價係載明契約上為雙方
    所同意之約定。則如果承商因節省成本有道，以致實際施作
    成本較合約所訂單價為低，則其節省之數額自應認為係承商
    所得合理享有之利潤。不能以承商之實際成本較低，即認為
    機關無須給付該工程款。反之，如果承商實際所花費的成本
    遠高於合約所訂之單價，如詳細價目表（標單）及契約詳細
    價目表：壹一-06、壹一-07、壹二-01、壹二-19、壹二-22
    、壹二-27等其他施工項目單價比較，機關也不可能以承商
    所實際花費之成本給付工程款，仍然係依合約單價計算，足
    見承商實際花費成本及承商必須自行吸收之風險，與鋼襯板
    之數量計算方式應如何解釋應無關。
  3.又依投標須知第27條規定，投標文件有效期為：自投標時起
    至本局與得標廠商簽訂契約之日止。故簽約前標單上所填載
    之單價與投標廠商之實際成本根本無關，且為廢除之文件。
    自不得再作為解釋契約之基準。
  4.有關鋼襯板成本之說明：
  (1)查本案原告得標後，將包含鋼襯板施作在內之部分工作分包
    予力道山企業有限公司（下稱力道公司），就鋼襯板部分，
    力道山公司之報價為每平方公尺1,431.59元（僅有單側），
    此有力道山公司之報價單可稽。
  (2)之後力道山公司將鋼襯板部分，再分包予特勝企業有限公司
    （下稱特勝公司）及東風工程行二家公司。其中特勝公司承
    包部分係鋼襯板之施工部分（包含打拔、運費、維護等），
    每平方公尺之報價為700元（單側），此有特勝公司報價單
    、請款明細、發票可稽，至於鋼襯板材料部分，因力道山公
    司自有部分鋼襯板，不足部分係向東風工程行租用，東風工
    程行依鋼襯板尺寸不同有三種報價，最終力道山公司決定租
    用3／8×5（尺）×10（尺）（10ｍｍ×1.5M ×3M）之鋼襯
    板，租金單片每日為22元，換算為平方公尺為每平方公尺
    7.3元，此亦有東風工程行之報價單、發票可證。
  (3)系爭工程之原定工期為80日，是以力道山公司原預估鋼襯板
    每平方公尺材料部分租用成本為584元（7.3×80＝584 ），
    合計工料原預估分包成本為每平方公尺1284元（7 00＋584
    ＝1284）。然後來系爭工程展延期至122日，是以鋼襯板每
    平方公尺材料部分之實際租用成本提升為878.4元（3.7×12
    2＝878.4），總計力道山公司就鋼襯板每平方公尺之實際施
    作成本為1587.4元（700＋878.4＝1,587.4）。
  (4)綜上所述，原告展慶公司就每平方公尺（單側）鋼襯板之施
    作成本為1,431.58元（不含利潤、管理費等），至於力道山
    公司原定分包予下游廠商之成本為每平方公尺1,284元（不
    含利潤、管理費等），然因工期展延之故 (如工程結算驗收
    證明書），實際分包給下游廠商之施作成本，每平方公尺上
    升為1,587.4元 (不含利潤、管理費等）。前揭數字係單側
    鋼襯板施作成本，與系爭契約鋼襯板單價每平方公尺1,585.
    36元相去不遠，是以如將系爭契約鋼襯板單價每平方公尺
    1,585.36元解釋為包含兩側，將使原告損失慘重，不僅有失
    公平，亦與工程實務有違。
  5.被告民事答辯(二)狀之事實及理由3所指原告所提原證9到原證
    11有不實云云，被告之故意扭曲註解，原告不同意其註解，
    分析如下：
  (1)特勝公司向力道山公司所提報價單為每米2,100元，而鋼襯
    板每片尺寸為：寬1.5Ｍ×長3Ｍ，因鋼襯板是用來做為擋土
    措施之用途，為有效擋土，施工時每片鋼襯板雙側必須有0.
    25Ｍ之重疊，因此鋼襯板之計價，需減去兩側等於0.25×2
    ＝0.5Ｍ的重疊部份，機關不計價。因此承商成本當然為（
    1.5 -0.5）M寬×3M長＝3平方公尺，故施工費用實為2100
    ÷3＝700元/㎡，而鋼襯板材料租金之成本計算，亦同施工
    費用計算方式一樣，雙側重疊部份，機關不計價，因此承商
    成本為 (1.5-0.5)M寬×3Ｍ長＝3平方公尺，故材料租金每
    片每日為22元，換算成每平方公尺單價則為22÷3＝7.3元／
    ㎡。
  (2)鋼襯板為本工程自開工日起至完工日止，每日所必須使用之
    設備，而本工程工期為80日，原告鋼襯板之成本計算，必須
    以80日之實際成本計算，所以材料租金必須以80日×7.3元
    ＝584元／㎡為預估成本，加上施工費（含打拔、維護及零
    星費）700元／㎡，故預估成本為584＋700＝1,284元/㎡，
    然因施工期間，被告無法即時提供部分場地供原告施作及下
    雨天無法施工因素，工程展延42日，因此開工至完工共使用
    工期為122日。故原告鋼襯板成本為（7.3×122）材料租金
    加上700（施工費)＝每平方公尺1,590.6元，此為擋土措施
    鋼襯板單側之施工成本，因此被告之推算為錯誤之計算。
  6.依被告96年12月11日民事答辯(二)狀以被證3指出本案系爭鋼
    襯板編列預算時之單價分析說明係如何計算出2,195元/㎡之
    單價云云。然查本件被告與原告所訂定之契約，鋼襯板單價
    為每平方公尺1,585.36元，與被告所提之單價計算式比較，
    可知被告上開計算式之說明，與本件兩造爭議並無關。再者
    依被證3所推估之計算式，是否正確，即有可疑，分析如下
    ：
  (1)公共工程預算之編列，只以電話詢價而無廠商報價資料，是
    否正確，即有可疑。
  (2)依被告所提被證3編列預算時單價計價資料乙表說明2、(2)，
    第Ｃ項「深度比例」（鋼襯板深度3.0～3.5公尺）做為計算
    云云。經查證系爭工程設計圖及峻工圖及其他資料可知，本
    工程並無鋼襯板3.0公尺或3.5公尺深度之尺寸明顯被告所提
    應非本工程之註解。
  (3)依被告所提被證3說明2、(1)880×1.31～1.53＝本工程取1,3
    15元，明顯無計算之依據，蓋以880×1.31＝1152.8並不等
    於1,315。而以880×1.53＝1,346.4亦不等於1,315，又以一
    般工程慣例平均值計算（1.31＋1.53）/ 2×880＝1249.6也
    無法等於1,315元。依此證明設計公司之註解誠屬牽強並無
    可採。
  (4)依被告所提被證3說明第2、第(2)項指鋼襯板單價分析，係依
    合約（壹一-01）9ｍ鋼板樁項目預算單價之工錢除以租金比
    例及深度比例所得等語，然依兩者材料及施工做比較，鋼襯
    板每片寬度為1.5公尺，長度為3至4公尺，而9ｍ鋼板樁寬度
    僅為0.4公尺，長度為9公尺，光就打設及拔除兩者施工時與
    地層磨擦力明顯相差甚鉅，更何況運費及維護費均明顯不同
    ，計算式何以套用令人無法理解，且無任何依據。
  (5)小結：以上分析明顯證明被告所舉承商設計公司針對本件工
    程鋼襯板單價分析說明係為不合理，誠屬牽強，並無可採。
    且該單價分析係為原告與被告工程訂約前，被告及其承商設
    計公司兩者間之行為，而系爭工程契約為設計公司編列，被
    告審核制作而成，如被告及工程設計公司就本工程鋼襯板編
    列真意為被告所提被證3之註解，為何系爭工程訂約時，竟
    未依被告所提被證3之註解來編列，且系爭工程契約，均無
    被告所提被證3相關或類似之文字之註解反而於事後（工
    程竣工後，結算時）才以此作為辯解，顯然被告所提被證3
    之註解不是系爭工程契約鋼襯板編列之真意或參考，而是事
    後自創之飾詞。再者被告於答辯(二)狀答辯之事實及理由第1
    條 (第2項)第4行指「則施工規範載明以深度乘以行進米計
    價…」云云。為系爭工程契約所沒有之文字，並與系爭工程
    契約之規定「以每進行Ｍ，註明深度，租期或買斷分別計量
    」，明顯完全不同，且無任何依據，明顯為事後故意誤導及
    捏造扭曲事實之證明。
  7.另依工程承攬契約規定（除工程增加項目、工程變更外），
    均無要求承商須予成本分析，且契約單價係載明契約上為雙
    方所同意之約定。則如果承商因節省成本有道，以致實際施
    作成本較合約所訂單價為低，則其節省之數額自應認為係承
    商所得合理享有之利潤。不能以承商之實際成本較低，即認
    為機關無須給付該工程款。反之，如果承商實際所花費的成
    本遠高於合約所訂之單價，如詳細價目表（標單)及契約詳
    細價目表：壹一-06、壹一-07、壹二-01、壹二-19、壹二
    -22、壹二-07等其他施工項目單價比較，機關也不可能以承
    商所實際花費之成本給付工程款，仍然係依合約單價計算，
    足見承商實際花費成本及承商必須自行吸收之風險。
  8.且查閱所有投標文件及投標須知均無文字要求投標廠商需於
    投標文件標單上之單價欄，需準確填寫投標廠商之施工項目
    單價成本。而係僅於開標時機關檢查標單所有施工項目、單
    價是否填寫及全部之施工項目於標單上之複價總和是否與標
    單之投標總價符合。如符合就算為有效之標單，而簽約後，
    該投標文件即為廢除，因本案工程採總價決標，而非採單價
    決標。且契約規定為：工程結算後之總價按照實做工程數量
    結算之。
  綜上所述，本件爭執係因被告承商世曦公司於系爭工程竣工
    結算時以【進行Ｍ（包含兩側）】即為以兩側實作數量，卻
    只以一側施作數量作結算來計算爭執施工項目鋼襯板施工數
    量。惟查工程契約施工規範第02255章第4.1節第4.1.1項鋼
    襯板數量計算之規定則明文規定以【進行M，註明深度】計
    量，且於第4.2.1項明文規定計價按契約價目表所列之單價
    給付，明顯證明世曦公司事後自創所使用之計算鋼襯板數量
    方式，並非原告與被告立約之規定。且依公共工程主管機關
    工程會所釋疑：本工程規範規定【以進行Ｍ，註明深度】計
    量之方式，則為該工作項目以（公尺）計量之方式。而世曦
    公司編制時契約價目表壹一-04鋼襯板編制以「平方公尺（
    ㎡）」計量，而契約規範則編制以「公尺」計量，明顯兩者
    為不同之計價單位。因此合理懷疑世曦公司為掩飾其錯誤，
    而故意以進行Ｍ（包含兩側）之計算方式為理由搪塞設計編
    制錯誤之事實。然世曦公司所指「以進行Ｍ（包含兩側）」
    計算即為以兩側實作數量，只以一側施作數量作結算之計算
    方式，乃為契約所無之規定，亦無契約規範【以進行Ｍ，註
    明深度】計量之涵義，自應不足採信，且世曦公司所提投影
    法之計算方式，亦已被工程會否決，且本案亦與買斷與否無
    關，蓋此係超出契約內容而無根據之臆測。因此本案理應回
    歸工程契約應依實做實算計算，至少依所規定【以進行Ｍ，
    註明深度】計量之編制原意作為依據。況依工程會（公共工
    程主管機關，且為施工規範原始創作機關）所釋疑說明為舉
    證如原證25釋疑公文說明：以「平方公尺」或「進行公尺」
    計量之水平長度，「係指擋土樁打設區域於地面的周邊水平
    長度」，而鋼襯板係為擋土樁設施，自應依打設區域之周邊
    長度之總和作為計量之方式。惟本工程鋼襯板之施工，打設
    區域大部分只需於坑道兩側打設，因此計算周邊長度，則需
    兩側都需計算，而為方便計算，則以測量單側數量後再乘以
    2才是本件鋼襯板之數量。而系爭工程結算書（總表）所載
    鋼襯板【實做數量2,570.59以進行Ｍ（包含兩側）計算】，
    則顧名思義，2,570.59之數字係世曦公司以進行Ｍ（包含兩
    側）即為兩側實作數量，卻只以一側施作數量作結算之計算
    方式所計算而出，此乃世曦公司於事後自行創作出之計算方
    式，與契約規定不符，自不足採。而2,570.59之數字依工程
    結算書（計算表）壹一-04計算式所示，係僅為鋼襯板打設
    區域一側之數量，而非打設區域周邊之數量，因此則需再乘
    以2等於5,141.18才是本件鋼襯板之實作數量，即則為原告
    實際施作完成之數量。然被告僅就其中2,456部分予以估算
    ，因此已施作尚未結算之數量為2,685.18（㎡），被告自應
    按契約價目表所列之單價給付。故依契約所定鋼襯板單價為
    每平方公尺1,585.36元計算，尚欠4,256,977元（不含契約
    詳細價目表承包商利潤及管理費及稅額）未付。
  聲明：被告應給付原告4,256,977元，及自起訴狀繕本送達
    翌日起，迄清償日止，按年息百分之5計算之利息，並以供
    擔保為條件之假執行宣告。
二、被告則辯稱：
  (一)系爭契約詳細價目表中記載：壹一-04所示之鋼襯板數量為2
    ,456 平方公尺，單價為1,585.36元，其單價係指單側或雙
    側之價格？設計公司就上開數量有無預估錯誤、編列不實？
  1.本件依契約解釋，詳細價目表壹一-04之單價為雙側價格，
    世曦公司已來函表明無預估錯誤或編列不實之情形：
  (1)查本件詳細價目表中，數量2,456平方公尺為「單邊」鋼襯
    板之數量，而單價1,585.36元屬於「雙側」鋼襯板之價格，
    兩者相乘為鋼襯板之複價；即便依工程會之見解認為，本件
    工程之數量以單側乘以2之方式表達較為精準，即2,456平方
    公尺乘上2＝4,912平方公尺，則倘若數量應包含雙側，則單
    價即應修正為「單側」鋼襯板之價格方為合理，亦即1,585.
    36元除以2＝792.68元，而不應還是1,585.36元。茲論述如
    下：
  (2)契約之解釋應探求當事人真意，本件世曦公司已證明當初設
    計標案時，確實是以單價包含兩側鋼襯板、數量則只有單側
    之方式編列鋼襯板之工程款：
    查本件鋼襯板之預計數量及單價均係系爭工程之設計監造
      單位世曦公司所擬訂，則其文字用意為何，自以世曦公司
      之說明，最為真實。
    據世曦公司告知，鋼襯板與鋼板樁相似，均為施作擋土工
      程時兩側皆需使用之設施，不可能僅施作單側，觀之契約
      詳細價目表項目及說明欄，壹一-01及壹一-02工程項目中
      之鋼板樁均有註明以「單邊水平長度」計價，亦即鋼板樁
      係以「單邊」為計價基準並就此事項特別註明，反觀壹一
      -04工程項目鋼襯板（非鋼板樁）部分卻無相同註明，可
      知：一則，世曦公司擬訂價格當時，已有考量工程材料單
      側或雙側之價格問題；二則可反向佐證，世曦公司擬定鋼
      襯板之單價即壹一-04價格為「雙側」之價格，否則如非
      為雙側之價格，自應如同鋼板樁項目特別註明為單邊之價
      格，但本件詳細價目表未如同鋼板樁註明，自應為「雙側
      」之價格。則依世曦公司之說明，詳細價目表單價1,585.
      36元自為「雙側」價格。
    有關本件鋼襯板「數量」如何編列之問題，世曦公司表示
      ，依招標階段即提供予投標人檢閱之工程概要圖及輸電管
      路說明顯示，3"×3＋8"×8之明挖管路長度（即本工程需
      求鋼襯板施作長度）為813.48公尺，縱斷圖(一)及縱斷圖(二)
      所示，開挖深度（即本工程需求鋼襯板施作垂直寬度）為
      1. 5公尺＋1.48公尺＋0.1公尺＝3.08公尺，故承商於投
      標前即可預測本工程鋼襯板單邊施作面積為：813.48公尺
      ×3. 08公尺≒2,505平方公尺，於是投標文件明定編列鋼
      襯板數量為2,456平方公尺，與根據工程圖說概算出來之
      數量相去不遠，世曦公司有關鋼襯板數量係以單邊進行編
      列之說明業經工程會98年2月9日鑑定書所肯認，該鑑定書
      鑑定意見第二點已明白回答：「世曦公司說明之計量方式
      與契約詳細價目表所示數量接近」，而依一般工程實務，
      該鋼襯板為工程兩側皆需使用之設施，不可能只施作一側
      ，因此招標時，鋼襯板項目之數量2,456平方公尺既已設
      定為「單側」鋼襯板之施作面積，其編列之單價即應包含
      「雙側」鋼襯板之租金價格，而非單側，方為可能。
    有關本件鋼襯板「單價」如何編列之問題，當初世曦公司
      編列預算時，即將數量及單價做整體之考量，其中「數量
      」部分係以雙側開挖面投影至中間斷面（即中間單側）計
      算，已如前述，而「單價」部分則依電話訪價方式，採用
      鋼襯板每平方公尺每月之租金為440元，因此雙側之租金
      價格為440×2＝880（元），再依一般行情以租金之1.31
      至1.53倍計算鋼襯板施工（包含打拔、運費、維護及零星
      工料）費用，880×1.31~1.53≒1,315（元），故其乃將
      「雙側」鋼襯板每平方公尺施作費用之880＋1,315＝2,19
      5（元），列為預算價，此有世曦公司所提出之鋼襯板單
      價計價資料為證，最後契約詳細價目表上所列之1,585.36
      元則為決標後，由世曦公司依相關法令，按照得標總價（
      28,700,000元）與預算底價（39,791,058元）之比例調整
      ，再交給原告，原告同意並製作工程契約書加以用印後，
      提送被告同意後之價格，世曦公司的預算價既為「雙側」
      之單價，則原告依預算價所做之調整，其單價自然屬「雙
      側」單價無誤。【註】：原告雖主張被告所提出之鋼襯板
      工錢（打拔、運費、維護及零星工料）費用計算式明顯無
      計算之依據云云，實則係空言指摘。查世曦公司係比照鋼
      板樁之工錢費與租金之比例，再乘上鋼襯板對鋼板樁深度
      （即施工垂直寬度）比例，推算出鋼襯板工錢費應為租金
      之1.31～1.53倍：亦即，鋼板樁工錢÷租金×鋼襯板與鋼
      板樁之深度比例＝2,521÷640×【（鋼襯板深度3.0～3.5
      公尺）÷鋼板樁深度9公尺】＝2,521÷640×（0.333～0.
      389）=1.31～1.53。若以鋼襯板實際深度為3.08公尺計算
      ，鋼襯板工錢費與租金之比例應為：2,521÷640×（3.08
      ÷9）≒1.35（倍），世曦公司取1,315元作為鋼襯板工錢
      之預算基礎，已比880×1.35＝1,188（元）為高，已屬寬
      列預算。又依原告所提資料（有關此部分計價資料之均詳
      後述）推算其施工期間所需成本之分析結果：施工費用單
      側每平方公尺約467元，租金單側每月每平方公尺4.9 ×
      30＝147（元），則雙側鋼襯板施作費用單價為每平方公
      尺〔467＋147〕×2＝1,228（元），1,585.36元亦較原告
      所自行提出之計價資料所得出之雙側鋼襯板價格為高，故
      足證被告主張系爭契約詳細價目表壹一-04項下所列之單
      價1,585.36元為「雙側」鋼襯板之價格乙節，自屬合理。
    上開「單價」、「數量」與「複價」均為經過原告同意後
      才簽約，顯見當時原告看到世曦公司調整後之價目表，係
      認為足以施作本件所有鋼襯板，所以才同意簽約，否則倘
      如原告進入訴訟後所稱，應得之鋼襯板工程款高出契約複
      價一倍以上，而兩者相差有將近400萬元之譜，原告豈有
      不於簽約前異議之理？又本件於97年2月25日發函公共工
      程委員會請求鑑定事項第二點之最後一個問題：「依世曦
      公司說明之計算方式，與契約詳細價目表及設計圖之內容
      是否相符？」答案為肯定，蓋工程會98年2月9日鑑定書鑑
      定意見第二點已回答：「世曦公司說明之計量方式與契約
      詳細價目表所示數量接近」，準此，本件世曦公司已證明
      當初設計標案時，確實是以單價包含兩側鋼襯板、數量則
      只有單側之方式編列鋼襯板之價格。現在系爭鑑定書意見
      似乎認為本件工程的數量以單側乘以2之方式表達較為精
      準，即2,456平方公尺乘上2＝4,912平方公尺。倘若數量
      應包含雙側，單價則即應修正為「單側」鋼襯板之價格方
      為合理，而不應還是1,585.36元，且經查本件系爭地下電
      纜土木工程之工程結算總價為25,346,268元，契約所約定
      之鋼襯板工項複價為3,893,644元，倘如原告主張單價僅
      含單側，數量應乘以2，則光租賃鋼襯板單一工程項目之
      工程款即需給付3,893,644元×2＝7,787,288元，超過所
      有工程款之3分之1，比例明顯失衡，而為一般工程實務從
      業人員所無法接受。蓋該項鋼襯板之單價與數量當初編預
      算時均是一起決定，根本不能斷章取義加以割裂，否則豈
      非給廠商不當得利？本件原告不但自始至終都無法合理說
      明1,585.36元為何是施作「單側」鋼襯板租金之價格，反
      而要割裂「單價」與「數量」，要求變更數量卻不能變更
      單價，顯然有意圖不當得利之嫌。
  2.機關工程採購契約單價之編列、調整及訂定均需以合理性為
    前提，而本件鋼襯板之單價1,585.36元依市場行情應為包含
    「雙側」鋼襯板之價格較為合理：
  (1)系爭98年6月3日鑑定書相關疑義函覆公文之項次二之本會回
    復欄所引據之工程會95年11月24日工程企字第09500459150
    號函（回復意見附件一）會議紀錄第一點結論指出：「於目
    前政府採購制度下，廠商對契約單價已具有相當程度的自主
    性，並非完全由機關掌控，故廠商對價格的合理性亦須負相
    當程度之責任。」而系爭98年6月3日鑑定書相關疑義函覆公
    文之項次三之本會回復欄引據之工程會95年9月19日工程企
    字第09500361690號函（回復意見附件二）會議紀錄第一項
    ：「採購契約單價無論以機關預算或廠商報價為基礎來調整
    訂定，須以合理性為前提」可見契約單價1,585.36元是否認
    定為包含施作「雙側」鋼襯板之租金價格？或僅指「單側」
    鋼襯板之租金價格？應以合理性為前提。
  (2)經查本工程參與投標之廠商包括原告在內共計三家，另兩家
    投標廠商為通展營造有限公司及高佶營造工程有限公司，該
    兩家廠商於投標時在電子標單上所自行提列之鋼襯板單價分
    別為100元及200元，三家報價落差並不大，顯見100元、160
    元、200元並非是胡亂填寫。縱使原告要主張該兩家廠商誤
    解單價係指單側之鋼襯板價格云云（被告否認），其等雙側
    鋼襯板單價亦只有100×2＝200（元）及200×2＝400（元）
    ，可知最後契約詳細單價雙側1,585.36元絕對是在鋼襯板施
    作數量設定為2,456平方公尺、本工程需求鋼襯板施作雙側
    之情況下，承商所能夠接受之合理價格。若如原告所言，每
    平方公尺1,585.36元為單側鋼襯板單價（被告仍否認），其
    將高出原告投標單價160元約10倍，亦為其他兩家投標廠商
    的十九倍或八倍，試問天底下豈有設計單位明知其等投標價
    格後還可能容許以之作為之後簽約時「單側」之契約詳細單
    價嗎？此實為不可能，且與工程實務一般常情相違背，原告
    之主張顯非常態事實，應由其舉證。
  (3)工程會回函已說明，以系爭工程投標時三家廠商對於鋼襯板
    單價在標單上所填具之價格（每平方公尺分別為160元、100
    元、200元）作為認定契約單價1,585.36元為買斷價格而非
    租金價格之依據，可見廠商在標單上所填具之單價對於在認
    定各別工程項目之契約單價是否合理時確實有參考性。並不
    若原告所主張標單不得作為解釋契約之基準。再者，原告曾
    主張其投標價格160元之契約單價係由會計小姐隨意填寫，
    並非實際成本云云，惟另二家廠商就相同之鋼襯板工程項目
    所填具之單價與160元相當接近，分別為100元及200元，該
    二家廠商應係經過縝密評估並核算後方填具上開二價格，難
    道他們也是恰巧由會計小姐任意填載？即便是由會計小姐任
    意填載，為何價格如此趨近？可見原告主張，並不足採。
  (4)復據被告於訴訟中查訪鋼襯板市場價格發現，目前規格5尺
    ×10尺鋼襯板租金每片之價格（含施工費用）有報價為675
    元、844元者，換算成本件計價單位平方公尺，則每平方公
    尺單側鋼襯板價格僅為150元、188元，則被告以單價1,585.
    36元作為雙側鋼襯板之施作費用核給工程款，並未損及原告
    之工程獲利。準此，原告當初報價時係以160元作為單價，
    鋼襯板複價為160元×2,456平方公尺=392,960元，顯見當初
    認為392,960元即可完成本件工程鋼襯板之施作，到後來得
    標後單價調整為1,585.36元，雙方約定以1,585.36元×2,45
    6平方公尺＝3,893,644元作為鋼襯板之複價，在鋼襯板價格
    已調升近十倍之情況下，原告還要主張鋼襯板雙側之價格應
    為1,585.36元×2＝3,170.72元，而請求3,893,644元×2＝7
    ,787,288 元作為鋼襯板全部應給付之工程款。何者價格較
    為合理？參考三家廠商投標時之報價資料、被告查訪鋼襯板
    市場行情之資料、原告請求金額與本件工程整體工程款之比
    例等等，原告主張之不具合理性，甚明。
  3.原告所自行提出之鋼襯板計價資料，不但報價有問題、日期
    有問題，且單價計算不是原告所主張之價格，顯有自相矛盾
    之嫌：
  (1)原告96年11月26日民事準備書狀提出特勝公司（施作鋼襯板
    之下包商）報價單及東風工程行（出租鋼襯板之下包商）報
    價單，主張鋼襯板施工費用為每平方公尺700元及租金為每
    平方公尺7.3元，故單側鋼襯板（含施工費用）之價格應為
    700+7.3×30＝919元，準此，雙側鋼襯板（含施工費用）之
    價格則為919×2＝1,838元。然而，依上開報價單所載「規
    格5尺×10尺鋼版單價2,100元」（施工費用）及「規格3/8"
    （厚度）×5尺×10尺鋼襯板租金每片22元」（租金），並
    無法得出單側919元、雙側1,838元之結論。蓋本件契約詳細
    價目表壹一-04鋼襯板工程項目所約定之計算單位為「平方
    公尺」，故上開原告所舉出之鋼襯板規格「尺」（1尺等於
    0.3平方公尺）均應換算成「平方公尺」，即2,100元為1.
    5m×3m（每片鋼襯板為4.5平方公尺）之單價，換算每平方
    公尺鋼襯板之施工費用為2,100÷4.5≒467元；租金部分單
    片鋼襯板每日為22元，故每平方公尺每日租金正確應為22÷
    4.5≒4.9元，準此，依原告所自行提出之計價資料，單側鋼
    襯板（含施工費用）之價格應為467＋4.9×30＝614元，雙
    側鋼襯板（含施工費用）則為614×2＝1,228元，對照被告
    主張本件鋼襯板單價1,585.36元事實上為「雙側」鋼襯板之
    價格，1,228元亦顯較1,585.36元為低，更足證被告主張1,5
    85.36元為雙側之單價乙節，確是已給廠商合理利潤。即便
    依原告所稱，本件鋼襯板契約數量應乘以2，單價依原告所
    自行提出之成本614元計算，複價則為2,456平方公尺×2×
    614元＝3,015,968元，然而本件契約複價約定為3,893, 644
    元，對原告而言，已有相當之利潤，益證被告所主張鋼襯板
    契約單價1,585.36元實際上應為「雙側」價格乙節，確為合
    理。
  (2)況且原告所自行提出之上開計價資料，不但報價項目有問題
    （報價項目填載為「鋼板樁」，而非「鋼襯板」）、日期有
    問題（日期填載為「民國96年3月5日」，但本件工程在「民
    國95年8月18日」早已竣工），且單價計算不是原告所主張
    之價格（每片每日租金既報價為22元，則每平方公尺每日租
    金正確應為22÷4.5≒4.9（元），而非原告事後再打字填載
    註記之7.3元/日，兩者差距甚遠），原告對此不但未有合理
    說明，僅簡單陳述應為「筆誤」及「誤打」（見原告準備書
    （六）狀第三點（三），頁17到18），前揭報價單之證明力
    實已蕩然無存，更遑論其中日期及報價項目均有問題甚且不
    具證據能力。
  (3)原告主張特勝公司向力道山公司所提報價單為每米（正確應
    為每4.5平方公尺之單片鋼板樁）2,100元，而鋼襯板每片尺
    寸為寬1.5M×長3M，因鋼襯板是用來做為擋土措施之用途，
    為有效擋土，施工時每片鋼襯板雙側必須有0.25M 之重疊，
    因此鋼襯板之計價，需減去兩側等於0.25×2＝0.5M 的重疊
    部分，因此承商成本當然為（1.5－0.5）M寬×3M長＝3平方
    公尺，故施工費用實為2,100÷3＝700元/㎡云云，與事實不
    符，被告否認。經詢世曦公司，其表示本件未要求重疊，且
    本工程鋼襯板係配合鋼軌樁使用，不可能有原告所稱有0.5
    公尺重疊之誇張情形（一片鋼襯板為1.5米卻要有1/3之部分
    不計價？顯不合常理），原告所謂重疊云云，實屬找藉口以
    提高施工費用之單位成本，原告本項主張實屬牽強。原告又
    以鋼襯板之使用需重疊為相同理由，主張鋼襯板之租金每日
    為22÷【（1.5－0.5）M×3M】≒7.3（元）云云，被告否認
    ，理由同上之說明，另查原證11並未有1.5M需減去0.5M之註
    記，故縱依原告之資料（被告仍否認），每平方公尺鋼襯板
    每日租金亦應為：22÷（1.5M×3M）≒4.9（元）。原告之
    計算，確有誤導。
  (4)原告復主張本工程工期為80日，原告鋼襯板之成本計算，必
    須以80日之實際成本計算，所以材料租金必須以80日×7.3
    元＝584元/㎡為預估成本，加上施工費（含打拔、維護及零
    星費）700元/㎡，故預估單側成本為584＋700＝1,284元/㎡
    ，再乘以全部鋼襯板數量云云，惟其實有誤導。蓋查，本件
    工程鋼襯板使用期間之計算依詳細價目表壹一-04，是以租
    期為0.5-1個月加以計算。原告以工期為80日而主張租期亦
    必須以80日計算云云，為故意模糊焦點之說法。蓋本件為分
    段施工，計算鋼襯板之租期與工期並非相同，而必須與使用
    數量整體考量。本件實際上為分段施工，每段施工完畢，該
    段使用之鋼襯板即可交還供貨商，而每段施工時不可能使用
    全部鋼襯板數量，也不可能80天中每天都使用全部鋼襯板數
    量，而施工中每段鋼襯板實際使用天數隨著實際施工通常會
    有多或少，因此在計算上，通常以預估一般時間為之。故若
    原告欲主張鋼襯板之租期為工期80天，則因非每段都使用總
    工程數量2,456平方公尺，則計算時之數量應為每段施工使
    用之數量，亦即較總工程數量為少；反之若要以總工程數量
    2,456平方公尺為計算，其租期不會等於工期，而係較短。
    原告雖辯稱本件契約及投標須知均無記載本件工程鋼襯板施
    工需分段施工及可分4期計算成本云云，惟經查本件鋼襯板
    配合鋼軌樁之施工確實分4階段，有記錄鋼軌樁打設及拔除
    之施工日報表為證，足證原告所言已自相矛盾，不足採信。
  (5)原告再主張因施工期間，被告無法即時提供部分場地供原告
    施作及下雨天無法施工因素，工程展延42日，因此開工至完
    工共使用工期為122日，故原告鋼襯板成本為（7.3×122）
    材料租金加上700（施工費）＝每平方公尺1,590.6元云云。
    查鋼襯板預算編列之計算公式並非單價×總數量×全部工期
    ，已如前揭之說明，因此原告主張鋼襯板之價格應以單價×
    總數量×122天云云，並非可採，且無異將每段施工的較少
    數量鋼襯板灌水成全部總數量，嚴重背離工程實務。況且，
    經查本件工程工期從80天延長為122天，但鋼襯板項目並未
    經過調整（詳被證13之本件鋼襯板配合鋼軌樁打設及拔除之
    施工日報表），且遍觀雙方所合意簽訂之工程契約，皆無因
    延長工期而需調整工程項目單價之規定，原告如欲主張因工
    期延長而須增加鋼襯板項目之工程款，應由其舉證，否則，
    原告所言實又屬找藉口以提高施工費用之單位成本而已。
  4.工程會兩次鑑定結果咸認為，倘數量2,456平方公尺尚應乘
    以2，則單價1,585.36元應屬鋼襯板之買斷價格，蓋依常理
    ，買斷價格較租金價格高出甚多，則顯然工程會業已正面否
    認原告前揭2,456平方公尺應乘以2、1,585.36元係「單側」
    鋼襯板之「租金」價格之主張。有關被告對於工程會鑑定結
    果之意見，整理如下：
  (1)被告對於工程會98年2月9日鑑定書（編號05-006）之意見：
    該鑑定意見第一點及其理由（即案情分析一、二及五）僅
      回答臨時擋土樁設施之「使用材料慣例」為鋼軌樁加木襯
      板，而本件所採用之臨時擋土樁設施為鋼軌樁加鋼襯板，
      另系爭施工綱要規範第02255章並未就於採用鋼軌樁加鋼
      襯板之臨時擋土樁設施時，鋼襯板之計量方式予以規範，
      故依系爭施工綱要規範，無法判斷本件所採用之鋼襯板計
      量方式是否符合一般工程慣例。然而工程會於案情分析第
      一點指出：「一般工程採用鋼襯板時，鋼襯板係另外在詳
      細價目表中計量計價，其計量以擋土結構長度乘以開挖深
      度之面積計算。」又案情分析第四點指出：「以工程慣例
      而言，一般鋼襯板面積使用數量應為行進m乘以開挖深度
      。」其中「擋土結構長度」與「行進M」是否相等？本件
      設計單位所採用之鋼襯板計量方式：明挖管路長度813.48
      公尺乘上平均開挖深度3.08公尺，是否符合前揭案情分析
      第一點及第四點所述之鋼襯板計量方式工程慣例？凡此，
      工程會並未清楚交代。
    該鑑定意見第二點對應請求鑑定項目第二點，僅回答請求
      鑑定項目第二點之最後一個問題，即世曦公司說明之計量
      方式與契約詳細價目表所示數量接近。然而有關請求鑑定
      項目第二點之其他問題，工程會均以系爭施工綱要規範未
      提及鋼軌樁加鋼襯板工法時之鋼襯板計價方式為理由，避
      而不答；此外，被告無法認同工程會認為廠商無法從設計
      圖說計算鋼襯板數量之看法。經被告向世曦公司瞭解，本
      件工程為地下電纜土木工程，其擋土工作係為協助主體工
      程之輔助工項，性質上屬於臨時性工程，於開挖回填後即
      需予以拆除，實際上並無法由設計單位事先提供完整之「
      擋土樁平面圖及剖面圖」予廠商參考，依招標文件設計圖
      圖號G-0.02一般說明B.第8點規定，反而應該是由廠商於
      施工前提送支撐詳圖之施工計畫，交給工地工程司審核後
      ，始可施工，鑑定書第二點謂一般廠商無法由上述圖說中
      所述3.08公尺據以計算書鋼襯板之數量云云，即屬片面之
      論斷。又被告曾多次於訴狀中解釋鋼襯板之計量方式，然
      鑑定書之案情分析第4點另外所述理由「鋼襯板面積數量
      約為行進M之1.6倍」，從何而來？工程會並未清楚交代。
    該鑑定意見第三點雖表示依設計圖說無法顯示鋼襯板之報
      價需包含雙側之結果，然查本件原告投標時之報價為160
      元/平方公尺，得標後原告依世曦公司所提供之預算價，
      按決標總價依比例調整後之報價為1,585.36元/平方公尺
      ，廠商應已認知到該契約單價1,585.36元/平方公尺確已
      足以施作兩側鋼襯板，此從案情分析第5點，可資證明：
      蓋一般鋼襯板租金價格比買斷價格便宜許多，工程會已表
      示契約單價1,585.36元/平方公尺應屬「買斷」之價格，
      顯然工程會亦認為契約單價應足以涵蓋施作兩側鋼襯板之
      租金，如將契約單價1,585.36元/平方公尺之「買斷價格
      」認定為「單側」鋼襯板之「租金價格」，顯係過高，而
      且不合理。
  (2)被告對於工程會98年6月3日鑑定書相關疑義函覆公文之意見
    ：
    系爭鑑定書函覆公文項次一之本會回復欄(一)記載：「…依
      南部科學工業園區管理局代表表示：參與比價之三家廠商
      對本鋼襯板報價分別為160元/平方公尺、100元/平方公尺
      、200元/平方公尺，契約單價為1,585.36元/平方公尺，
      本會認為應屬買斷之價格。」此與該會98年2月9日鑑定書
      案情分析第5點之意見內容一致，足徵工程會並未改變其
      認為若如原告主張的鋼襯板契約約定數量2,456 平方公尺
      尚應乘以2，則本案約定單價1,585.36元應屬於買斷價格
      ，而非租金價格之判斷結果。
    系爭鑑定書函覆公文項次二之本會回復欄所引據之工程會
      95年11月24日工程企字第09500459150號函（回復意見附
      件一）會議紀錄第一點結論指出：「於目前政府採購制度
      下，廠商對契約單價已具有相當程度的自主性，並非完全
      由機關掌控，故廠商對價格的合理性亦須負相當程度之責
      任。」而系爭鑑定書函覆公文項次三之本會回復欄引據之
      工程會95年9月19日工程企字第09500361690號函（回復意
      見附件二）會議紀錄第一項：「採購契約單價無論以機關
      預算或廠商報價為基礎來調整訂定，須以合理性為前提」
      可見契約單價1,585.36元是否認定為包含施作「雙側」鋼
      襯板之租金價格？或僅指「單側」鋼襯板之租金價格？應
      以合理性為前提。
  5.原告迄今仍未就其主張事項「鋼襯板單價1,585.36元為單側
    鋼襯板租金價格」盡其舉證責任，而被告就其抗辯事實「鋼
    襯板單價1,585.36元為雙側鋼襯板租金價格」已有相當之反
    證，依最高法院相關判例意旨，自應以駁回原告之訴為適當
    ：
  (1)承上說明，本件被告已充分說明契約單價1,585.36元之由來
    ，且依世曦公司所提供之當初編列預算時之單價計價方式及
    資料，亦可知1,585.36元應指包含「雙側」鋼襯板之租金價
    格無誤，原告截至目前為止僅空言指摘世曦公司之計算方式
    不合理，卻未提出任何實證支持其說法，再者，原告至目前
    為止並未能舉證證明1,585.36元僅指「單側」鋼襯板之租金
    價格，自難憑原告片面之說詞遽為有利原告之認定。
  (二)中華顧問工程司（即世曦公司）95年8月31日書函說明二所
    載「因旨揭工程施作時間較短，故反應在預算上時，則採用
    以增加租期而減少鋼襯板數量之方式來編列。」係何所指？
    是否已承認有少編列鋼襯板之事實？
  1.世曦公司系爭函文說明二開宗明義指出，旨揭鋼襯板數量疑
    義，經會設計單位釋疑，數量並無誤：
  (1)系爭函文說明二接著提及「增加租期而減少鋼襯板數量之方
    式」，乃為了減少廠商使用鋼襯板之負擔，故表示如廠商重
    複使用鋼襯板，而增加租期，以減少新鋼襯板使用數量之方
    式，亦可接受，並未指有短少編列鋼襯板數量。查鋼襯板使
    用方式有兩種，一為全部使用新的鋼襯板，拔除後交還原供
    應商，但此時能否及時取得所需鋼襯板？則不無問題。另一
    種方式，則是待一段工程告一段落，已使用之鋼襯板可拔出
    ，繼續用在第二段工程，而不還給供應商，則同一鋼襯板可
    重複使用，只是此時需增加該等鋼襯板之租期，但其好處是
    不用新的鋼襯板，一般續租也可爭取到較便宜價格。
  (2)再查，被告認為鋼襯板數量預估並無錯誤，而系爭契約詳細
    價目表所列鋼襯板單價係以進行M（包含兩側）來估算，在
    95年10月4日兩造會同設計監造單位所召開之協調會即有此
    結論（參原告自己所提原證20，會議記錄說明欄第一項及結
    論第一項即明），世曦公司復於95年10月16日以（95)第KS7
    010號函發文予原告，說明鋼襯板之數量無誤，單價之分析
    擬定，則依施工規範第02255章第4.2節之規定，以進行M（
    包含兩側）估算之，此為原告在96年1月5日提報竣工圖及工
    程數量決算表以前所明知。足見並非如原告所謂係臨訟才提
    出此種說法云云，且並未有與先前歷次說法不同之情事。
  2.本件工程曾變更設計，故各別工程項目之數量與原先契約詳
    細價目表最後會有所增減係屬正常，尚非原告所稱之設計監
    造單位編列不實：
    原告以契約詳細價目表其他同樣需兩側施作之工程項目（如
    鋼板樁）所列之數量與最後結算時之實際施作數量有出入，
    主張本件鋼襯板設計監造單位編列不實，故無法由詳細價目
    表所列之數量來推估價目表單價欄位之意涵云云，為似是而
    非、故意模糊焦點之說法。例如：原告主張壹一-01長度9m
    「鋼板樁」（並非是本件系爭「鋼襯板」）契約詳細價目表
    原始所列之數量為110M，然最後結算之實作數量增加為309.
    84M，另壹一-02長度13m「鋼板樁」（並非是本件系爭「鋼
    襯板」）原始所列之數量為744M，而最後結算之實作數量卻
    減少為291.44M云云。然查，本件工程曾變更設計，故各別
    工程項目之數量與原先契約詳細價目表最後會有所增減，絕
    非設計監造單位編列不實所致。而且縱使沒有變更設計，本
    件既是實作實算，則數量會有所出入，非常常見，根本不能
    以此指設計監造單位編列不實云云，並無根據。況工程會98
    年2月9日鑑定書鑑定意見第2點已回答：「世曦公司說明之
    計量方式與契約詳細價目表所示數量接近。」顯見本件設計
    監造單位就鋼襯板之數量並無少編列之事實。
  (三)原告於投標單上就鋼襯板之單價填載每平方公尺160元，是
    否係由公司會計小姐隨意填寫？或經其研判施工可能發生之
    問題，且瞭解並認知數量只有2,456平方公尺，而仍報價為
    160元，並認為總金額只需392,960元即可施作完成？
  1.一般實作實算工程實務，由於單價嚴重涉及將來領取之工程
    費，單價對投標廠商至為重要，查閱相關資料後才決定單價
    並投標，方屬常態：
  (1)查系爭契約附件第01000章工作綱要及一般說明之2.03X規定
    ：「廠商應於投標前妥為研判發包圖樣及施工規範書，核算
    工程項目及數量，並詳細查勘瞭解工地實際情形，研判施工
    過程中可能發生之問題，依其自身之經驗及擬定之工作方法
    及機具，分析各項單價，該項單價已包含其相關項目所含工
    作之全部費用在內，事後廠商不得以標單單價分析表示列出
    某機具、人員、材料等數量不符或詳細價目表未列項目等理
    由，要求增加項目、數量、單價或不依一般工程慣例施工或
    不依設計圖及施工規範書施工。」準此，原告於投標前即負
    有仔細檢閱被告所提供之所有投標文件、並審慎編列預算金
    額及詳細價目表之義務。
  (2)承上，原告於開庭時主張由於本件工程係採「總價決標」之
    方式進行投標，投標前交由會計小姐自行編列預算，每項單
    價並無實際依據云云，顯然與前開工作綱要之內容及工程實
    務相違背，蓋「總價決標」並非「總價承攬」，仍須詳細計
    算標列各單項之數量及價格，只是為方便在不同投標者中決
    定誰得標，不逐一比對不同投標者間上千項單項之數量及單
    價，而逕以不同投標者所列的上千項單項總和之總價最低者
    得標。但將來工程款之數量及單價仍須回歸投標所列或雙方
    另行同意之單項之數量及單價。廠商不可能任由一非專業人
    員胡亂填寫「總價決標按實做數量計價」標案之投標單價。
    再者，原告起訴無非主張其鋼襯板之實際施作數量遠高於契
    約價目表之預估，依「實作實算」之計價方式，要求被告給
    付差額云云，查，原告，既係主張實作實算，又如何能未詳
    細檢視每項單價及數量？原告前開說法顯然與其起訴之主張
    相違背，而不足採信。若原告仍要主張160元單價係胡亂填
    寫，因其屬非常態之事實，應由原告舉證。若事實有所不明
    ，則不利益應歸原告。
  2.廠商在標單上所填具之單價對於在認定各別工程項目之契約
    單價是否合理時確實有參考性：
    況且工程會以系爭工程投標時三家廠商對於鋼襯板單價在標
    單上所填具之價格（每平方公尺分別為160元、100元、200
    元）作為認定契約單價1,585.36元為買斷價格而非租金價格
    之依據，可見廠商在標單上所填具之單價對於在認定各別工
    程項目之契約單價是否合理時確實有參考性，並不若原告所
    主張標單不得作為解釋契約之基準。再者，原告雖主張其投
    標價格160元之契約單價係由會計小姐隨意填寫，並非實際
    成本云云，惟另二家廠商就相同之鋼襯板工程項目所填具之
    單價與160元相當接近，分別為100元及200元，該二家廠商
    應係經過縝密評估並核算後方填具上開二價格，難道他們也
    是恰巧由會計小姐任意填載？即便是由會計小姐任意填載，
    為何價格如此趨近？可見原告主張之荒誕不經，並非可採。
  3.原告標單單價與兩造最後約定之契約單價許多出入，主要是
    原告標單單價不夠嚴謹所致，在原告得標後，再依得標總價
    與預算總價比率調整，經原告同意後始簽約，只要原告單價
    預算編列合理，且得標總價在本件工程得以施作之合理範圍
    內，則調整之各工項單價自屬合理價格，而無原告所謂單價
    編列過高或過低，或針對原告之報價予以調高或調低之問題
    可言，原告若認為若干工項之調整差距太大而顯不合理，自
    應依政府採購法第75條規定，於接獲通知後10內提出異議，
    其捨此不為，反於施工後始爭執單價，與一般工程實務有違
    。至原告舉契約詳細價目表壹二-24「綠地復舊」、壹二-35
    工項「瀝青混凝土路面復舊」標單單價與契約單價價差為例
    ，主張並無一定之計算方式及比例可循，標單單價與契約單
    價無關連性云云，然本件爭執重點從來不是標單與各別工項
    契約單價之關連性，而是契約「單價」、「數量」、「複價
    」之合理性問題，原告所舉上二例僅能說明廠商報價與契約
    單價會有落差，然原告依政府採購法得提出異議，原告就上
    開二工項從未異議，顯見機關編列之單價並非不具合理性。
  (四)工程結算表上所列實作數量2,570.59平方公尺是否要乘以2
    才是本件的實作數量？
    系爭契約詳細價目表所列之單價已包含「雙側」鋼襯板之施
    作價格，故於計算鋼襯板工程款時，前揭數量（2,570.59平
    方公尺）不需再乘以2計算。惟倘工程會認為本件鋼襯板數
    量應以單側乘以2來表達，亦即數量應以雙側總和之數來表
    示，則因世曦公司編列預算時係以「雙側」來計算鋼襯板之
    單價，故單價1,585.36元即應除以2來作為計算基礎，即2,5
    70.59平方公尺×2×（1,585.36÷2）=4,360,675(元），以
    作為鋼襯板之合理複價。
  (五)聲明：原告之訴及假執行之聲請均駁回，若受不利判決，願
    以現金或等額之銀行可轉讓定期存單供擔保，請准宣告免為
    假執行。
三、兩造經本院依民事訴訟法第271條之1準用第270條之1第1項
    第3款規定曉諭闡明後，整理並協議簡化爭點如下：
  (一)兩造不爭執事項：
  1.原告於95年3月7日承攬系爭工程，工程則由世曦公司設計監
    造。
  2.系爭工程之契約，於辦理公開招標時係採取總價決標，並以
    最低價者得標。
  3.工程契約約定：全部工程總價28,700,000元（含營業稅），
    而依契約第3條約定，工程結算後之總價按實做工程數量結
    算之。
  4.依系爭契約詳細價目表之記載，壹一-04所示之鋼襯板數量
    為2,456平方公尺，單價為每平方公尺1,585.36元。而原告
    就系爭工程投標之標單上，壹一-04所示之鋼襯板數量則載
    為2,456平方公尺，每平方公尺單價為160元。而實際施作之
    鋼襯板數量依工程結算總表備註欄記載「實作數量2570.59
    以進行M（包含兩側）計算，暫依契約數量2456計，本項數
    量爭議部分待工程會或司法裁定後另行結算」。
  5.系爭契約設計公司於詳細價目表壹一-04所示之鋼襯板項目
    以「平方公尺」為計算單位，於施工規範第02255章第4.1.1
    節則明文以「進行公尺，註明深度、租期或買斷分別計量」
    。
  6.系爭工程於95年4月17日開工，已於95年8月18日竣工。竣工
    後結算金額，除本件有爭執之鋼襯板價額（超出2,456平方
    公尺）外，共計為25,346,268元。
  7.就本件工程關於鋼襯板部分原告已領取3,893,644元。
  (二)兩造爭執事項：
  1.系爭契約詳細價目表中記載：壹一-04所示之鋼襯板數量為2
    ,456 平方公尺，單價為1,585.36元，其單價係指單側或雙
    側之價格？設計公司就上開數量有無預估錯誤、編列不實？
  2.中華顧問工程司95年8月31日書函說明二所載「因旨揭工程
    施作時間較短，故反應在預算上時，則採用以增加租期而減
    少鋼襯板數量之方式來編列。」係何所指？是否已承認有少
    編列鋼襯板之事實？
  3.原告於投標單上就鋼襯板之單價填載每平方公尺160元，是
    否係由公司會計小姐隨意填寫？或經其研判施工可能發生之
    問題，且瞭解並認知數量只有2,456平方公尺，而仍報價為
    160元，並認為總金額只需392,960元即可施作完成？
  4.工程結算表上所列實作數量2,570.59平方公尺是否要乘以2
    才是本件的實作數量？
四、本院得心證之理由：
  (一)系爭契約詳細價目表中記載：壹一-04所示之鋼襯板數量為2
    ,456 平方公尺係指單側之數量或雙側之數量？又設計公司
    即世曦公司就上開數量有無預估錯誤、編列不實？
  1.依系爭工程概要圖及輸電管路說明顯示，3"×3＋8"×8之明
    挖管路長度（即本工程需求鋼襯板施作長度）為813.48公尺
    ，縱斷圖(一)及縱斷圖(二)所示，開挖深度（即本工程需求鋼襯
    板施作垂直寬度）為3.08公尺 (覆土深1.5公尺＋管路高度
    1.48公尺＋管底混凝土0.1公尺＝3.08公尺)，若以此概算系
    爭工程所須鋼襯板之單側數量約為2,505.5184㎡ (813.48×
    3.08)，與契約詳細價目表所編列之數量2,456㎡接近，設計
    公司即世曦公司亦陳明系爭工程關於鋼襯板之數量係以雙側
    開挖面投影至中間斷面 (即中間單側)計算乙節等語，有該
    公司上開96年12月31日世曦 (96)水字第015246號函在卷可
    憑 (見本院卷1第151頁)，經本院函請工程會鑑定結果，亦
    認為世曦公司關於鋼襯板計量方式之說明，與契約詳細價目
    表所示之數量接近等情屬實，有該會98年2月11日工程鑑字
    第09800052740號函及所附鑑定書可稽 (見本院卷3第40、44
    頁)，再以系爭工程結算時，關於鋼襯板之實作數量，在工
    程結算書 (總表)載為2570.59以進行M(包含兩側)計算，有
    原告提出之工程竣工結算書可憑 (見本院卷1第53頁)，依此
    反推亦可認定被告在契約詳細價目表所載關於鋼襯板之數量
    應係指單側之數量無訛，對此世曦公司亦未否認該數量係指
    單側之數量，僅係陳稱所謂之單側係指雙側開挖面投影至中
    間斷面 (即中間單側)計算而已，原告謂世曦公司於鋼襯板
    數量之編列有故意編列較實際所需之數量為少之情形云云，
    應非可採。
  2.又原告曾於95年8月1日以展建平九五字第050號函，以系爭
    鋼襯板之數量與現場實際完成數量相差甚距為由，請世曦公
    司補正 (見本院卷1第14頁)，世曦公司於95年8月31日以(95
    )KS 高科字第0985函覆固稱：「因旨揭工程施作時間較短，
    故反應在預算上時，則以增加租期而減少鋼襯板數量之方式
    來編列」等語 (見本院卷1第15頁)，原告據此謂世曦公司已
    承認有少編列鋼襯板之事實云云，惟查：
  (1)上開函文意旨，經本院向世曦公司查詢，已據該公司函覆解
    釋稱原係說明因廠商施作方式與預算編列一次租足鋼襯板進
    行施作方式不同情形，在為廠商設想下，認為只要在不影響
    整體工程進度及施作本項工作之契約複價不變等情況下，可
    以容許承包商以增加租期而減少租用鋼襯板數量之方式進行
    施作 (即分段施作)，中間過程工地解釋雖因實際施作方式
    (分段施作)與預算編列方式 (一次租足)不同，惟皆與本工
    程契約圖說並無抵觸，且於工程驗收時仍須依據合約規範圖
    說來認定等語，有世曦公司上開96年12月31日世曦 (96) 水
    字第015246號函可憑。
  (2)而世曦公司於上開95年8月31日以 (95)KS高科字第0985號函
    稱：因旨揭工程施作時間較短，故反應在預算上時，則採用
    以增加租期而減少鋼襯板數量之方式來編列等語，雖不論是
    從契約或系爭工程任何招標文件，均看不出有所謂「以增加
    租期而減少鋼襯板數量之方式來編列」之方式，且被告亦未
    舉證證明「一般工程關於鋼襯板之使用方式，有施工廠商或
    係一次全部使用新的鋼襯板，拔除後交還原供應商，或係待
    一段工程告一段落，已使用之鋼襯板可拔出，繼續用在第二
    段工程，而不還給供應商，則同一鋼襯板可重複使用，惟需
    增加該等鋼襯板之租期，惟因非使用新的鋼襯板，一般續租
    可爭取較便宜之價格」之事實，然一般工程項目之價格，乃
    係以「數量」及「單價」之商數，決定施作項目之複價，設
    計公司於決定預算價格時，各有其考量，或係以調整「數量
    」之方式，或係以調整「單價」之方式，使該項施工複價合
    於預算價格，世曦公司上開函文所指「增加租期而減少鋼襯
    板數量之方式」編列預算，僅係其本於上開考量說明關於系
    爭鋼襯板「數量」編列預算之方式，而一般設計公司編列預
    算考量因素非僅一端，而此說明預算編列之方式與世曦公司
    前開「以雙側開挖面投影至中間斷面 (即中間單側)計算」
    乙節，並未矛盾，原告據此指稱世曦公司有故意短少編列鋼
    襯板數量，甚指世曦公司明知實際工期較短而於編列預算時
    故意編列較長租期，有業務上登載不實以及圖利廠商之嫌云
    云，應非可採。
  3.又系爭契約詳細價目表所列鋼襯板之數量係以進行M（包含
    兩側）來估算乙節，在95年10月4日兩造會同設計監造單位
    即世曦公司所召開之協調會上，世曦公司即已說明有關鋼襯
    板之數量，其設計原意，係依據工程契約施工規範第02255
    章第4.1節之規定，以每進行M(包含兩側)來估算，惟現場開
    挖深度不一，註明深度頗為複雜，故於數量上乃以進行M乘
    以平均深度計算鋼襯板面積等情，有原告提出系爭工程之鋼
    襯板竣工數量協調會議紀錄可稽（見本院卷1第248頁)，原
    告亦未否認該文書之真正，自堪信為真實，又原告於96年12
    月11日提出之準備書(三)狀後檢附，被告96年3月9日南營字第
    0960005821號函所附對原告向工程會申請履約爭議調解案之
    陳述意見書內，被告亦明白表示本案工程鋼襯板之分析係依
    據本案工程之施工規範第02255章臨時擋土樁設施第4.1.1節
    及第4.2.1節進行分析，臨時擋土樁設施如鋼板樁、鋼軌樁
    襯板與H型鋼襯板則以每進行M(即進行長度之兩側)，註明深
    度、租期或買斷分別計量等情 (見本院卷1第123至131頁)，
    並非如原告所謂係臨訟才提出此種說法，且亦未有與先前歷
    次說法不同之情事。
  4.雖世曦公司稱承包商於投標前依前述圖面文件即可預測本工
    程鋼襯板單邊施作面積為：813.48公尺×3. 08公尺≒2,505
    平方公尺等語，惟此已經工程會鑑定結果認為：世曦公司提
    供之工程概要圖及輸電管路未交代擋土樁平面圖及剖面圖，
    且開挖深度由2.8公尺至4.47公尺不等，一般廠商無法由上
    述圖說中所述3.08公尺據以計算出鋼襯板之數量，且再由世
    曦公司所提供數量計算書內「大地工程數量計算」中鋼襯板
    支數約為進行M之1.67倍，鋼襯板面積數量約為行進M之1.6
    倍，查無相關計算式得算出鋼襯板面積之使用數量，以工程
    慣例而言，一般鋼襯板面積使用數量應為行進M乘以開挖深
    度，若平均開挖深度為3.08公尺，則應為3.08倍，是以上開
    設計圖無法算出鋼襯板數量等情，有工程會上開函文及所附
    鑑定書可憑 (見本院卷3第43、44頁)，故被告以世曦公司上
    開函文認為原告於投標之時，即已能概算出系爭工程所須鋼
    襯板之數量云云，並非有據，然兩造對契約施工項目之數量
    既有爭執，且此部分乘以單價後，直接影響複價之結果，其
    於探求當事人關於契約施工項目數量記載之真意，自不能單
    看數量欄之記載，而捨單價欄之記載於不顧 (此部分詳如後
    述)，亦不能僅因原告於契約訂定當時無法預估鋼襯板之數
    量，即謂其無法預知所編列鋼襯板之複價足以包括全部鋼襯
    板(兩側)數量之價格。
  5.至工程會上開98年2月11日工程鑑字第09800052740號函及所
    附鑑定書第一點及其理由（即案情分析一、二及五）雖函覆
    本院稱「一般工程採用鋼襯板時，鋼襯板係另外在詳細價目
    表中計量計價，其計量以擋土結構長度乘以開挖深度之面積
    計算」，然其亦同時函覆稱「本工程契約之詳細價目表壹一
    -04 鋼襯板係以『平方公尺』計量，顯然與『公共工程施工
    綱要規範』計量不同。」、「本會『公共工程施工綱要規範
    』未提及鋼軌樁+鋼襯板工法時之鋼襯板計價方式。」換言
    之，本件所採用之臨時擋土樁設施為鋼軌樁加鋼襯板，工程
    會之公共工程施工綱要規範，及世曦公司本此所編之施工規
    範第02255章均未就於採用鋼軌樁加鋼襯板之臨時擋土樁設
    施時，鋼襯板之計量方式予以規範，故依上開工程會之鑑定
    意見，僅能得知依被告契約詳細價目表之編列方式，因與公
    共工程施工綱要規範計量不同，致無法由此得知鋼襯板之計
    量方式是採單側或雙側，若因此即推斷原告所主張：「因系
    爭契約詳細價目表關於鋼襯板之編列單位採㎡，故計量上應
    以施工綱要規範或施工規範第02255章第4.1.1節「以每進行
    M ，註明深度」方式，即契約詳細價目表上鋼襯板之數量應
    再乘以2，即複價亦應再乘以2計價始為契約約定之價格」乙
    節為有理由，恐嫌率斷。
  (二)系爭契約詳細價目表壹一-04關於鋼襯板單價1,585.36元，
    其係指單側或雙側之價格？
  1.系爭原告於95年3月7日承攬之工程，係由世曦公司設計監造
    ，鋼襯板之預計數量及單價均亦為該公司所編列等情，為兩
    造所不爭執，則如何編列系爭鋼襯板之數量及單價，即系爭
    契約詳細價目表中記載：壹一-04所示之鋼襯板單價1,585.3
    6元，究係指單側或雙側之價格，其真意為何？自以該公司
    最為清楚。而世曦公司編列預算時，係將數量及單價做整體
    之考量，其中「數量」部分係以雙側開挖面投影至中間斷面
    （即中間單側）計算，已如前述，而「單價」部分採用鋼襯
    板每平方公尺每月之租金為440元，因此雙側之租金價格為
    440×2＝880 (元)，再依一般行情以租金之1.31至1.53倍計
    算鋼襯板施工（包含打拔、運費、維護及零星工料）費用，
    880×1.31~1. 53≒1,315（元），故其乃將「雙側」鋼襯板
    每平方公尺施作費用之880＋1,315＝2,195（元），列為預
    算價，此有世曦公司所提出之鋼襯板單價計價資料為證 (見
    本院卷1第140頁背面)。經本院向該公司函詢結果，據該公
    司稱系爭工程關於鋼襯板之數量，係以雙側開挖面投影至中
    間斷面 (即中間單側)計算，「單價」係指包含雙側之價格
    等情，有該公司96年12月31日世曦 (96)水字第015246號函
    在卷可憑 (見本院卷1第151頁)，已明白表示所編列契約詳
    細價目表中記載：壹一-04所示之鋼襯板之單價係指「雙側
    」之價格。
  2.而原告於參與系爭工程投標時，關於系爭鋼襯板之單價乃編
    為160元等情，有被告提出原告當時參與投標之電子標單可
    憑 (見本院卷2第190頁)，當時同時參與投標之另二家公司
    通展營造有限公司、高佶營造工程有限公司，關於此部分鋼
    襯板之單價則分別在電子標單上載為100元及200元等情，亦
    有該二家公司之標單可稽 (見本院卷2第192、194頁)，而三
    家參與投標之廠商，均為專業營造之廠商，對系爭鋼襯板投
    標時欲填載之單價，衡情應是經過成本與利潤之審慎計算，
    再參以三家報價落差並不大，顯見100元、160元、200元並
    非是隨意填寫，而應是廠商考量成本與利潤後，認為接近當
    時鋼襯板每平方公尺之合理價格。縱如原告主張單價係指單
    側之鋼襯板價格，其等雙側鋼襯板單價亦介於200元至400元
    之間，堪認系爭契約詳細價目表所列鋼襯板之單價1,585.36
    元，足以涵蓋鋼襯板施作數量設定為2,456平方公尺、本工
    程需求鋼襯板施作雙側之情況下，承包商所能夠接受之合理
    價格。若如原告所言，每平方公尺1,585.36元為單側鋼襯板
    單價，其將高出原告投標單價160元約10倍，亦為其他兩家
    投標廠商的16或8倍，是被告以1,585.36元作為鋼襯板每平
    方公尺之單價，應足以包含雙側鋼襯板之價格。
  3.本院初次送請工程會鑑定時，該會以當時三家參與比價之廠
    商對本鋼襯板之報價分別為160元/平方公尺、100元/平方公
    尺、200元/平方公尺，而認為契約單價1,585.36元應屬買斷
    之價格等情，有該會上開98年2月11日工程鑑字第098000527
    40號函及所附鑑定書可稽 (見本院卷3第44頁)，經本院向該
    會再函請其說明何以如此判斷時，該會函覆稱施工當時相關
    營建物價資訊，並無本工程設計所採用鋼軌樁加鋼襯板之市
    場行情，惟依參與比價三家廠商對本鋼襯板之報價，而認應
    屬買斷之價格等語，見該會98年6月3日工程鑑字第09800211
    870號函及所附鑑定書相關疑義詳表項次一所載 (見本院卷3
    第182至183頁)，雖工程會已表示當時無本工程設計所採用
    鋼軌樁加鋼襯板之市場行情，然參酌前開關於參與比價三家
    廠商於標單上關於本鋼襯板單價記載之說明，且參酌工程會
    對系爭鋼襯板單價列1,585.36元，能接受其已屬買斷價格之
    結論，堪認系爭契約詳細價目表壹一-04鋼襯板單價1,585.3
    6元，足以包含雙側鋼襯板之價格。
  4.雖原告以下列情詞否認契約詳細價目表壹一-04鋼襯板單價
    1,585.36元，足以包含雙側鋼襯板之價格，惟查：
  (1)系爭工程投標時三家廠商對於鋼襯板單價在標單上所填具之
    價格（每平方公尺分別為160元、100元、200元），彼此接
    近，而工程會並以之作為認定契約單價1,585.36元為買斷價
    格而非租金價格之依據，可見廠商在標單上所填具之單價對
    於在認定各別工程項目之契約單價是否合理時確實有參考性
    。雖系爭工程係採總價決標，而非單價決標，然工程總價乃
    各項工程項目單價乘以數量而得複價之總合，廠商未精算各
    別之單價，自無法計算應以多少總價投標，亦即應以多少總
    價投標，既能得標又不致於不敷成本，並能獲致合理利潤，
    且投標廠商對各項工程單價之記載，足以影響其得標後，在
    與被告簽訂契約時關於各項工程項目單價之協議，自不可能
    未經精算成本與利潤，即隨意填載之理，原告主張其投標價
    格160元之契約單價，係於決定總價後，為使各項單價加總
    不超過總價，而由會計小姐隨意調整各項單價而填寫云云，
    實有本末倒置、不合常理之嫌，且由另二家廠商就相同之鋼
    襯板工程項目所填具之單價均與160元相當接近，莫非該二
    家廠商亦為任意填載，又恰與原告所填載之金額接近？原告
    如此說法實有違常理，顯不足採。
  (2)又原告提出下列鋼襯板計價資料，主張其所填載鋼襯板之單
    價160元，並非合理價格，而系爭契約詳細價目表關於鋼襯
    板之單價1,585.36元，應係指單側之價格云云，然：
    原告主張系爭工程得標後，包含鋼襯板之施作在內之部分
      工程係分包予第三人力道山企業有限公司 (下簡稱力道山
      公司)，力道山公司將鋼襯板部分再分包予特勝企業有限
      公司 (下簡稱特勝公司)及東風工程行2家，其中特勝公司
      承包鋼襯板之施工部分，鋼襯板之材料係因力道公司自有
      鋼襯板數量不足，其中部分轉向東風工程行租用等情，並
      提出特勝公司及東風工程行之報價單為憑 (見本院卷1第6
      6、79頁)，復以渠等之報價單主張鋼襯板施工費用為每平
      方公尺700元及租金為每平方公尺7.3元，系爭工程施工期
      間80日，故單側鋼襯板（含施工費用）之價格應為700+7.
      3×80＝1,284元云云。然查，本件契約詳細價目表壹一-0
      4鋼襯板工程項目所約定之計算單位為「平方公尺」，故
      上開原告所舉出之鋼襯板規格「尺」（1尺等於0.3平方公
      尺）應換算成「平方公尺」，即2,100元為1.5m×3m（每
      片鋼襯板為4.5平方公尺）之單價，換算每平方公尺鋼襯
      板之施工費用約為2,100÷4.5≒467元；租金部分單片鋼
      襯板每日為22元，故每平方公尺每日租金正確應為22÷4.
      5≒4.9元，而以系爭契約詳細價目表關於鋼襯板的租期係
      以0.5-1個月為期限編列，準此，依原告所自行提出之計
      價資料，單側鋼襯板（含施工費用）之價格應為467＋4.9
      ×30＝614元，雙側鋼襯板（含施工費用）則為614×2=1,
      228元；縱依東風工程行報價單上所列每平方公尺每日租
      金7.3元計算，單側鋼襯板（含施工費用）之價格應為467
      ＋7.3×30＝686元，雙側鋼襯板（含施工費用)則為686×
      2＝1,372元，對照系爭契約詳細價目表上所列鋼襯板單價
      1,585.36元，不論依1,228元計算，或依1,372元計價，均
      顯較1,585.36元為低，更足證所列鋼襯板之單價1,585.36
      元足以包涵雙側之價格在內。即便依原告所稱，本件鋼襯
      板契約數量應乘以2，單價依成本614元或686元計算，複
      價則為3,015,968元 (2,4 56平方公尺×2×614元＝3,015
      ,968 元)或3,369,632(2,45 6平方公尺×2×686元＝3,36
      9,632元)，然而本件契約複價約定為3,893,644元，對原
      告而言，已有相當之利潤，益證被告主張系爭契約詳細價
      目表所列鋼襯板契約單價1,585.36元實際上應為「雙側」
      價格乙節，應屬實在。
    況依原告所自行提出特勝公司之報價單所載之項目為鋼板
      樁，而非鋼襯板，然本件鋼板樁與鋼襯板乃分屬不同施工
      項目，原告所提出特勝公司之請款明細其所載之項目均為
      鋼板打拔，特勝公司出具之統一發票品名則載為鋼板樁工
      程 (均見本院卷1第67至77頁)，是否能計為系爭鋼襯板之
      施工費用成本已有問題，而關於東風工程行租用鋼襯板部
      分，原告亦不否認係因分包之力道山公司自有鋼襯板不足
      ，始向東風工程行租用，其因輾轉租用之結果，其成本自
      較使用自有鋼襯板之成本為多，原告以上開資料主張其關
      於系爭鋼襯板之單側成本接近契約詳細價目表所編列之單
      價云云，實不足採。
    原告主張特勝公司向力道山公司所提報價單為每米2,100
      元，而鋼襯板每片尺寸為寬1.5M×長3M，因鋼襯板是用來
      做為擋土措施之用途，為有效擋土，施工時每片鋼襯板雙
      側必須有0.25M之重疊，因此鋼襯板之計價，需減去兩側
      等於0.25×2＝0.5M的重疊部分，因此承包商成本當然為
      (1. 5－0.5）M寬×3M長＝3平方公尺，故施工費用實為2,
      100÷3＝700元/㎡，鋼襯板之租金則為每日22÷【（1.5-
      0.5）M×3M】≒7.3（元）云云，已為被告否認，原告亦
      未舉證證明系爭工程關於鋼襯板部分須有0.5M部分之重疊
      。且系爭擋土工程之施工方法乃鋼軌樁+鋼襯板，工程實
      務上不可能有原告所稱有0.5公尺重疊之情形，如依原告
      所主張將使一片鋼襯板為1.5M卻要有1/3之部分不計價，
      顯不合常理，且由原告自己提出之現場施工照片所示 (見
      本院卷1第9頁)，每片鋼襯板僅些微部分重疊，亦無其所
      指鋼襯板有0.5M，達每片鋼襯板1/3部分重疊之情形，況
      擋土工程使用鋼襯板有部分重疊，乃施工方法之範疇，此
      部分本即在原告施工時所能預見，並為其總體成本之一，
      此由原告提出上開特勝公司及東風工程行之報價單，亦未
      註記重疊部分之費用須加倍計算亦可得知，故原告所謂重
      疊部分之成本因此倍數增加云云，實藉口以提高施工費用
      之單位成本計算，理由實屬牽強。
  (3)原告復主張本工程工期為80日，原告鋼襯板之成本計算，必
    須以80日之實際成本計算，所以材料租金必須以80日×7.3
    元＝584元/㎡為預估成本，加上施工費（含打拔、維護及零
    星費）700元/㎡，故預估單側成本為584＋700＝1, 284元/
    ㎡，再乘以全部鋼襯板數量云云。惟本件工程鋼襯板使用期
    間之計算依詳細價目表壹一-04所載，是以租期為0.5-1個月
    加以計算，再本件實際上為分段施工乙節，亦有被告提出之
    施工日報表為據 (見本院卷2第17至24頁)，本件既為分段施
    工，計算鋼襯板之租期與工期即非相同，而必須與使用數量
    整體考量。每段施工時不可能一次使用全部工程所須鋼襯板
    數量，也不可能80天中每天都使用全部鋼襯板數量，而施工
    中每段鋼襯板實際使用天數隨著實際施工通常會有多或少，
    因此在計算上，通常以預估一般時間為之，此由原告提出之
    東風工程行出具之統一發票 (見本院卷1第80至88頁)，其開
    立之時間分別為95年5月、6月、8月、9至12月、96年1月，
    且每次鋼襯板之數量均非一致，益足證原告並非一次即使用
    全部之鋼襯板，更非一次即租足工期所須之日數即80日。故
    若原告欲主張鋼襯板之租期為工期80天，則因非每段都使用
    總工程所須鋼襯板之數量，則計算時之數量應為每段施工使
    用之數量，亦即較總工程數量為少；反之若要以總工程數量
    為計算，其租期不會等於工期，而係較短。原告雖又主張本
    件契約及投標須知均無記載本件工程鋼襯板施工需分段施工
    及可分4期計算成本云云，惟本件鋼襯板配合鋼軌樁之施工
    確實分段施工等情，已如前述，且契約複價乃雙方合意約定
    ，原告如何控制成本獲取合理利潤，為原告必須自行考量的
    問題，若原告以被告於契約及投標須知未告知系爭工程乃分
    段施工，故而主張關於鋼襯板之數量、租期不能分段計算，
    應以其前述之方法計算鋼襯板之成本 (遠高於被告計算之成
    本)，而謂所訂之單價應指單側之價格云云，豈非與其所述
    「…承商實際花費成本為承商必須自行吸收之風險」等語 (
    見原告96年12月6日準備書(二)狀、本院卷1第96至97頁)相矛
    盾。
  (4)原告再主張因施工期間，被告無法即時提供部分場地供原告
    施作及下雨天無法施工因素，工程展延42日，因此開工至完
    工共使用工期為122日，故原告鋼襯板成本為（7.3×122)材
    料租金加上700（施工費）＝每平方公尺1,590.6元云云。然
    鋼襯板預算編列之計算公式並非單價×總數量×全部工期，
    已如前述，因此原告主張鋼襯板之價格應如何計算云云，並
    非可採。且查本件工程工期從80天延長為122天，依被告上
    開所提出之施工日報表，關於鋼襯板項目並未經過調整，且
    遍觀雙方所合意簽訂之工程契約，皆無因延長工期而需調整
    工程項目單價之規定。況工程延期，並非於預算編列或契約
    簽訂時所得預見，發包機關更不可能於未特別約定之情形下
    ，將此可能增加之成本事先編入預算內，或因此將工程項目
    之單價調高以因應廠商成本之增加，原告以因工期延長而須
    增加鋼襯板項目之工程款，致使其鋼襯板之成本增加，並以
    此證明契約詳細價目表壹一-04鋼襯板之單價乃指單側之價
    格云云，實不無事後為提高施工費用之單位成本而有拼湊之
    嫌。
  (三)原告於系爭契約簽訂時，是否知悉系爭契約詳細價目表壹一
    -04鋼襯板之單價包含雙側之價格，並以之與被告達成契約
    意思表示合致？
  1.按當事人主張有利於己之事實者，就其事實有舉證之責任，
    民事訴訟法第277條定有明文。原告於其所主張之起訴原因
    ，不能為相當之證明，而被告就其抗辯事實，已有相當之反
    證者，當然駁回原告之請求，最高法院20年上字第2466號判
    例意旨可供參照；其次，民事訴訟如係由原告主張權利者，
    應先由原告負舉證之責，若原告先不能舉證，以證實自己主
    張之事實為真實，則被告就抗辯事實即令不能舉證，或其所
    舉證據尚有疵累，亦應駁回原告之請求，最高法院17年上字
    第917號判例意旨參照。而在請求履行債務之訴，除被告自
    認原告所主張債權發生原因之事實外，應先由原告就其主張
    此項事實負舉證責任，必須證明其為真實後，被告於其抗辯
    事實，始應負證明之責任，此為舉證責任分擔之原則，更為
    最高法院43年台上字第377號判例所揭示。次按解釋意思表
    示，應探求當事人之真意，不得拘泥於所用之辭句，民法第
    98條定有明文。解釋私人之契約應通觀全文，並斟酌立約當
    時之情形，以期不失立約人之真意 (最高法院18年上字第17
    27號判例參照)，而真意何在，又應以過去事實及其他一切
    證據資料為斷定之標準，不能拘泥文字致失真意，即解釋契
    約，應斟酌訂立契約當時及過去之事實暨交易上之習慣，依
    誠信原則，從契約之主要目的，及經濟價值作全盤之觀察(
    最高法院85年度台上字第517號判決參照)，又所謂探求當事
    人之真意，如兩造就其真意有爭執時，應從該意思表示所根
    基之原因事實、經濟目的、一般社會之理性客觀認知、經驗
    法則及當事人所欲使該意思表示發生之法律效果而為探求，
    並將誠信原則涵攝在內，藉以檢視其解釋結果對兩造之權利
    義務是否符合公平正義 (最高法院96年度台上字第286號判
    決參照)。
  2.前述工程會98年6月3日工程鑑字第09800211870號函及所附
    鑑定書相關疑義詳表項次一記載：「…依南部科學工業園區
    管理局代表表示：參與比價之三家廠商對本鋼襯板報價分別
    為160元/平方公尺、100元/平方公尺、200元/平方公尺，契
    約單價為1,585.36元/平方公尺，本會認為應屬買斷之價格
    。」此與該會98年2月9日鑑定書案情分析第5點之意見內容
    一致，足徵工程會於本院前後2次函詢關於鋼襯板價格部分
    ，並未改變其認為若如原告主張的鋼襯板契約約定數量2,45
    6平方公尺尚應乘以2，則本案約定單價1,585.36元應屬於買
    斷價格，而非租金價格之判斷結果，而依常理，買斷價格較
    租金價格高出甚多，則顯然工程會業已否認原告前揭鋼襯板
    之數量2,456平方公尺應乘以2，而1,585.36元係「單側」鋼
    襯板之「租金」價格之主張，已如前開說明。
  3.雖工程會上開98年2月11日工程鑑字第09800052740號函及所
    附鑑定書意見第三點表示依設計圖說無法顯示鋼襯板之報價
    需包含雙側之結果，然查本件原告投標時之報價為160元/平
    方公尺，參酌當時同時參與投標之另二家公司通展營造有限
    公司、高佶營造工程有限公司，關於此部分鋼襯板之單價則
    分別在電子標單上載為100元及200元等情，即當時參與投標
    之三家廠商，均為專業營造之廠商，對系爭鋼襯板投標時欲
    填載之單價，係經過一番成本與利潤之計算後以彼此接近之
    價格始填載在投標單上，所載明者應為廠商考量成本與利潤
    後當時鋼襯板每平方公尺之合理價格，亦如前述。原告得標
    後被告依世曦公司所提供之預算價，按決標總價依比例調整
    後之報價為1,585.36元/平方公尺，原告對該契約單價1,585
    .36 元/平方公尺並無意見，顯見原告對系爭單價確已足施
    作兩側鋼襯板之事實，應已有認知。
  4.且依世曦公司為系爭工程編撰之施工規範 (外放，未附卷)
    第02255章規定，鋼襯板與鋼板樁相似，均係配合鋼軌樁作
    為擋土工程時兩側皆需使用之設施，衡之一般工程實務不可
    能僅施作單側，而觀之契約詳細價目表項目及說明欄，壹一
    -01及壹一-02工程項目中作為臨時擋土牆設施之鋼板樁均有
    註明單位「M」、以「單邊水平長度」計價 (見本院卷1第13
    頁)，亦即鋼板樁係以「單邊」為計價基準並就此事項特別
    註明，反觀系爭壹一-04工程項目鋼襯板部分卻無相同註明
    ，彼此對比鮮明，應可觀察出此處關於鋼襯板之價格，應與
    鋼板樁之價格指「單邊」者不同，否則如非為雙側之價格，
    自應如同鋼板樁項目特別註明為單邊之價格，但本件詳細價
    目表未如同鋼板樁註明，參酌原告上開於投標時就此項目載
    明之投標價格，及得標後關於決標總價依比例調整後之報價
    為1, 585.36元/平方公尺，原告對世曦公司擬定鋼襯板之單
    價即壹一-04價格為「雙側」之價格，應可得知悉。
  5.雖原告主張契約詳細價目表壹一-03鋼軌樁，亦未載明以「
    單邊」計量，然結算方式仍相同，均為單側各別計量後再乘
    以2才是實作數量，且均以該實作數量乘以契約單價而得出
    結算金額，如此證實無註明者，也是亦同均以單側計量及計
    價之事實，且查本工程所有其他工項亦同無註明，但均也亦
    同以單側計量及計價云云。然契約詳細價目表壹一-01、壹
    一-02工作項目，於詳細價目表上已載明為單邊水平長度等
    情，已如前述，則於結算時以單邊再乘以2始為實作數量，
    此乃當然。至契約詳細價目表壹一-03鋼軌樁乃以「支」為
    單位，並編列每「支」鋼軌樁之單價，與鋼板樁乃以「M」
    為單位不同，自無所謂註明「單邊水平長度」之計量方式問
    題，故結算時，自應以包含兩側實際施作之鋼軌樁支數計算
    ，始符合實作之數量，原告以此謂系爭鋼襯板之數量亦應乘
    以兩側，而忽略關於「單位」之編列方式，自無可取。再遍
    查原告提出之工程結算書計算表 (見本院卷1第57至63頁)所
    示，除契約詳細價目表壹一-01、壹一-02、壹一-03項目外
    ，其他結算數量均未見單邊再乘以2計算之情形，原告主張
    本工程所有其他工項亦同無註明，但均也亦同以單側計量及
    計價云云，應非實在。
  6.又一般實作實算之工程實務，由於各工項之單價事涉將來工
    程費總額之計算，各工項之單價對投標廠商而言至為重要，
    常理上應會查閱相關資料、分析各工項之成本、利潤後才決
    定單價並投標，系爭契約附件施工規範第01000章工作綱要
    及一般說明之2.03X亦規定：「廠商應於投標前妥為研判發
    包圖樣及施工規範書，核算工程項目及數量，並詳細查勘瞭
    解工地實際情形，研判施工過程中可能發生之問題，依其自
    身之經驗及擬定之工作方法及機具，分析各項單價，該項單
    價已包含其相關項目所含工作之全部費用在內，事後廠商不
    得以標單單價分析表示列出某機具、人員、材料等數量不符
    或詳細價目表未列項目等理由，要求增加項目、數量、單價
    或不依一般工程慣例施工或不依設計圖及施工規範書施工。
    」準此，原告於投標前即負有仔細檢閱被告所提供之所有投
    標文件、並審慎編列預算金額及詳細價目表之義務。原告對
    上開規範視而不見，單以系爭工程乃以總價決標而非單價決
    標，而否認自己對各工項之單價有審慎編列預算金額及詳細
    價目表之義務，實非可取。承上，原告主張由於本件工程係
    採「總價決標」之方式進行投標，投標前交由會計小姐自行
    編列預算，每項單價並無實際依據云云，顯然與前開工作綱
    要之內容及工程實務相違背，更且「總價決標」並非「總價
    承攬」，仍須詳細計算標列各單項之數量及價格，只是為方
    便在不同投標者中決定誰得標，不逐一比對不同投標者間各
    項單項之數量及單價，而逕以不同投標者所列的各單項複價
    總和之總價最低者得標。但將來工程款之數量及單價仍須回
    歸投標所列或雙方另行同意之單項之數量及單價。廠商實不
    可能任由一位非專業人員任意填寫「總價決標按實做數量計
    價」標案之投標單價。
  7.原告另以標單即為投標文件，依契約投標須知第27條明白規
    定：投標文件有效期：自投標時起至本局（被告）與得標廠
    商簽訂契約之日止，且契約投標須知第66條明定：本採購決
    標方式為：總價決標方式而非單價決標方式。故被告以投標
    文件，標單上所填載之單價，且為廢除之文件，作為解釋契
    約之基準，其主張顯無可採云云。惟解釋契約應以過去事實
    及其他一切證據資料為斷定之標準，已如前述，原告投標之
    標單既係其為爭取系爭工程得標而填載，其各單項價格又影
    響其總價之決定，則關於系爭鋼襯板於標單上單價之記載，
    自堪用以認定原告投標時，是否經過仔細評估鋼襯板之成本
    及利潤後決定之單價，並以之作為其於簽約時對系爭契約詳
    細價目表上關於鋼襯板之單價是否足以包含兩側價格之認知
    ，自足為解釋契約之基礎，原告以上開理由，否認標單上所
    填載之單價，得作為解釋契約之基準云云，應非可採。
  8.至原告又主張被告所提該兩家廠商於投標時投標文件所示鋼
    襯板單價分別為100元及200元兩者相差為一倍之多，且從兩
    家所提投標文件標單所示其他施工項目單價相對照結果明顯
    得知相同之施工項目，標單上所填寫之單價均無一相同，且
    兩家廠商於標單上相同之施工項目之單價填寫亦相差甚鉅，
    如標單詳細價目表壹一-01分別填寫3,500元及1,600元。壹
    二-02分別為6,000元及2,800元，壹一-06分別為35元及4元
    ，壹二-01分別為350,000元及868元等，因此證明標單上之
    單價絕非廠商之實際成本云云。然每家廠商對各項單價之填
    載，各有其成本考量，本即會有不同，不能因就某項單價3
    家廠商各有差距，即謂標單上之單價非經過計算成本與利潤
    之結果，況原告主張於投標單上就鋼襯板之單價填載乃是在
    總價決標體制下，由會計小姐隨意填寫，而非實際成本云云
    ，並非合於常理而不可採，已如前述，因此原告以上開理由
    否認投標標單之證明力，自非有據。
  9.雖原告再舉契約詳細價目表壹二-24「綠地復舊」工項、壹
    二-35「瀝青混凝土路面復舊」工項之標單單價與契約單價
    價差為例，主張並無一定之計算方式及比例可循，故標單單
    價與契約單價無關連性云云。然上開關於原告於標單上所載
    系爭鋼襯板之單價，本院以當時參與投標之三家廠商關於此
    部分所填載之單價接近、工程會亦認同契約詳細價目表所載
    之單價應屬買斷之價格，及原告提出關於計算鋼襯板之價格
    等廠商資料，認為契約詳細價目表所載之單價乘以數量，應
    足以涵蓋全部鋼襯板之合理價格，原告單以其他工項亦有價
    差懸殊之情形，主張標單單價與契約單價無關連性，而否認
    標單單價具有參考價值云云。忽略標單單價僅是作為契約單
    價合理性判斷基礎之一，而非純以標單單價與契約單價為比
    較認定契約單價之合理性，況原告於契約簽定時對上開二項
    工項之單價不合理，從未提出異議，於本院審理時迄最後一
    次言詞辯論前亦從未舉出對上開二工項之單價主張其不具合
    理性，其以此否認標單關於鋼襯板之單價不具參考性云云，
    即不可採。
 10.再本院曾以系爭工程採總價決標方式並以最低價者得標，工
    程發包機關可否以工程契約內某施工項目單價編列過高或過
    低，而增減給付工程款乙節，函請工程會說明，據工程會上
    開98年6月3日工程鑑字第09800211870號函所附該會95年11
    月24日函所載會議紀錄關於主席總結：「於目前政府採購制
    度下，廠商對於契約單價已具有相當程度的自主性，並非完
    全由機關掌控，故廠商對價格的合理性亦須負相當程度之責
    任」等語 (見本院卷3第186頁)，由此反證原告主張其於標
    單上關於鋼襯板之單價填載160元，純係是在總價決標體制
    下，由會計小姐隨意填寫，而非實際成本云云，及其於本院
    98年8月11日言詞辯論時，原告之訴訟代理人甲○○主張：
    「 (法官：契約詳細價目表是否由你們與被告雙方討論後才
    制定？)數量、單價都是由被告提供，因是招標數量，所以
    原告無法干涉，單價是由被告要約提供，原告並未曾與被告
    協議後制定工程項目的數量及單價。」等語，實與政府採購
    工程實務大相逕庭，無可採信。
 11.承上，在現今政府採購工程上，原告對系爭契約單價既已有
    相當之自主性，並對其合理性實負有相當程度之責任，原告
    自不能對系爭鋼襯板單價之訂定主張其僅能就被告提出之單
    價全盤接受，毫無斟酌之餘地。況參酌系爭工程投標期限至
    95年3月7日，並於同年月8日開標等情，有原告提出之系爭
    工程「中文公開招標公告資料」可按 (見本院卷3第143頁)
    ，且原告提出特勝公司、東風工程行之報價單上之日期分別
    載明為96(原告主張應為95年之誤)年3月5日、95年3月6日 (
    見上開卷附之報價單)，如由原告主張系爭工程包含鋼襯板
    之施作在內之部分工程係分包予第三人力道山公司，力道山
    公司將鋼襯板部分再分包予特勝公司及東風工程行2家乙節
    ，則原告將系爭工程分包予力道山公司，並令其報價乙節，
    應更在上開報價單登載報價日期之前，甚或在其投標系爭工
    程之前，則原告主張關於鋼襯板之單價填載160元，純係會
    計小姐隨意填寫云云，益見無據。而原告得以在開標前，即
    預見會得標，而事先將工程分包予第三人力道山公司，其情
    殊非平常，應足認原告主張其是於得標後始將系爭工程委由
    力道山公司分包云云，應非事實，更由上開報價單填載之報
    價日期，足認原告於開標前即已對鋼襯板之單價經過成本與
    利潤之估算，復參酌本院上開對鋼襯板單價之說明，原告於
    訂約時對系爭契約詳細價目表壹一-04鋼襯板之單價1,585.3
    6元，足以涵蓋雙側之價格乙情，自不能諉為不知。
 12.另契約關於工程項目之價格，應由「單價」、「數量」與所
    構成之「複價」一併觀察，不能割裂解釋，而關於系爭鋼襯
    板之契約「單價」、「數量」、「複價」均經過原告同意後
    才簽約，並與其他工程項目之複價，合計構成契約之總價，
    而依原告提出之工程契約副本 (外放，未附卷)內所附完整
    之契約詳細價目表 (工程契約副本註2)所載，各項工程複價
    合計為28,700,000元即為原告得標之總價，換言之，契約訂
    立當時，關於鋼襯板之數量編列為2,456㎡、單價1,585.36
    元，其相乘之複價3,893,644元，應係足以涵蓋系爭工程全
    部鋼襯板之價格，當時原告亦應係認為足以充作施作本件所
    有鋼襯板之價格，所以才同意簽約。然原告遲至95年8月1日
    始以前開展建平九五字第050號函向第三人世曦公司陳情，
    請其依實際施作數量修正此部分設計數量等情，惟本件工程
    係於95年4月17日開工，於同年8月18日竣工，有被告提出之
    工程竣工結算書可憑 (見本院卷1第51、52頁)，原告於95年
    8月1日函請世曦公司修正鋼襯板之設計數量時，已近工程竣
    工階段，然本件工程係分段施工，已如前述，如以原告主張
    契約詳細價目表壹一-04鋼襯板關於數量之編列不足過半，
    則原告應於施工至中途時，即已發覺原先世曦公司設計鋼襯
    板之數量遠不及實際施作之數量，惟原告對鋼襯板之單價足
    以涵蓋雙側之價格簽約時已知悉，縱其於簽約時不知關於契
    約詳細價目表壹一-04鋼襯板編列之數量，世曦公司係以雙
    側開挖面投影至中間斷面 (即中間單側)計算，則其至施工
    中途亦應已能計算出鋼襯板之數量遠不及於實際施工之數量
    ，然其對此卻未能及時提出異議，迨工程近竣工時，始爭議
    契約鋼襯板數量遠不及實際施作數量，而主張應以實際施作
    之數量計量，並對契約約定之鋼襯板複價，應再乘以2計價
    云云，然查本件系爭工程結算總價為25,346,268元等情，有
    原告提出之上開工程竣工結算總表可憑，而契約所約定之鋼
    襯板工項複價為3,893,644元，倘如原告主張單價僅含單側
    ，數量應乘以2，則光租賃鋼襯板單一工程項目之工程款即
    需給付3,8 93,644元×2＝7,787,288元，超過所有工程款之
    3分之1，比例明顯失衡，參照原告當初報價時係以160元作
    為單價，鋼襯板複價如以原告主張再乘以2計算，為160元×
    2,456平方公尺×2＝785,920元，顯見當初原告認為785,920
    元即可完成本件工程鋼襯板之施作，原告得標後契約單價調
    整為1,585.36元，雙方約定以1,585.36元×2,456平方公尺
    ＝3,893,644元作為鋼襯板之複價，原告主張鋼襯板雙側之
    價格應為1,585.36元×2＝3,170.72元，而請求3,893,644元
    ×2＝7,787,288元作為鋼襯板全部應給付之工程款，參考三
    家廠商投標時之報價資料、原告請求金額與本件工程整體工
    程款之比例等等，原告主張之不具合理性甚明。
 13.綜合言之，被告委託世曦公司編列契約詳細價目表，世曦公
    司關於鋼襯板之數量確實係以雙側開挖面投影至中間斷面(
    即中間單側)計算，單價則以足以包含兩側之價格編列，原
    告於投標之前應已詳閱投標文件，參考各項資料填寫標單，
    於知悉系爭鋼襯板之單價足以包含兩側之價格，契約詳細價
    目表壹一-04關於鋼襯板之項目，未如壹一-01、壹一-02載
    明「單邊水平長度」，而係以足以包含兩側之單價而減少鋼
    襯板數量之方式編列之情形下，仍同意以契約詳細價目表所
    編列之複價做為全部鋼襯板施工之價格，原告即應受契約之
    拘束，斷無於工程施作中，對此不提出異議，迨幾近竣工階
    段，始以鋼襯板編列之數量與實作數量不符，無視鋼襯板單
    價之編列方式，及所得複價已足以涵蓋全部鋼襯板之價格，
    硬行將數量與單價分裂解釋，謂數量應再乘以2，故複價亦
    應再乘以2計算，請求被告給付雙倍之鋼襯板報酬，實有違
    雙方履行契約應以誠實信用之原則。
五、綜上所述，本院認為系爭契約詳細價目表壹一-04鋼襯板之
    編列，數量乘以單價所得之複價，已足以包含雙側鋼襯板之
    價格等事實，原告於訂約當時應已知悉，並已與被告達成意
    思表示合致，基於誠信原則，原告自應受此拘束，自不得再
    於工程竣工後，以系爭契約詳細價目表壹一-04鋼襯板關於
    數量之編列乃指單側，而主張該項複價應再乘以2，致契約
    內容有失公平，其據此主張被告應再給付以雙側鋼襯板之數
    量計算之工程款云云，自非有理。而系爭鋼襯板之實作數量
    經工程結算結果，審酌系爭工程結算總表備註欄記載「實作
    數量2570.59以進行M（包含兩側）計算，暫依契約數量2456
    計，本項數量爭議部分待工程會或司法裁定後另行結算」等
    語，其單側數量應為2,570.59㎡。以單側計應為2,570.59㎡
    ，以包含雙側之單價1,585.36計算，此部分之工程款應為4,
    075,311(2570.59×1585.36=00000 00，不足1元部分4捨5入
    ），扣除原告就本件工程關於鋼襯板部分已領取3,893,644
    元後，原告尚得向被告主張關於此部分之報酬應為181,667
    元。從而，原告依系爭工程契約之法律關係，請求被告給付
    181,667元，及自起訴狀繕本送達翌日即96年10月30日起至
    清償日止，按年息百分之5計算之利息，為有理由，逾此部
    分之請求，即屬無據，應予駁回。
六、又法院為終局判決時，應依職權為訴訟費用之裁判，民事訴
    訟法第87條第1項定有明文。查本件訴訟標的金額為4,256,9
    70元，應徵第一審裁判費為43,174元（原告溢繳裁判費99元
    ，另予發還），又因本件送工程會鑑定，支出鑑定費用8萬
    元，訴訟費用合計123,174元，依原告為一部勝訴之情形，
    本院認應由被告負擔百分之5即6,159元 (不足1元部分，4捨
    5入)，餘由原告負擔，爰判決如主文第3項所示。
七、再本件原告勝訴部分所命被告應給付之金額未逾50萬元，應
    依民事訴訟法第389條第1項第5款規定，依職權宣告假執行
    。被告就此部分陳明願供擔保以代釋明，請准宣告免為假執
    行，核無不合，爰酌定相當擔保金額准許之。至原告敗訴部
    分，其假執行之聲請，失所附麗，應併予駁回。
八、又本件判決結果已臻明確，被告請求再囑託台灣省土木技師
    公會鑑定「(1)依94年年底、95年年初之一般市場行情，依本
    工程施作之模式，系爭工程契約詳細價目表壹一-04工程項
    目所列之鋼襯板複價3,893,644元是否足以涵蓋該工程「雙
    側」鋼襯板之所有租金（含施作費用）？(2)系爭工程契約詳
    細價目表壹一-04工程項目所列之鋼襯板數量如係為單側鋼
    襯板施作數量時，該工程項目下所列之鋼襯板契約單價租金
    1,585.36元/平方公尺是否應屬涵蓋施作「雙側」鋼襯板之
    「租金」單價（含施作費用），方屬合理？」，因已經本院
    認定說明如上，應無再送鑑定之必要。至兩造其餘攻擊、防
    禦方法並證據資料，經本院斟酌後，認對判決結果無影響，
    爰不再逐一論述，附此說明。
九、結論：原告之訴為一部有理由、一部無理由，依民事訴訟法
    第79條、第87條第1項、第389條第1項第5款、第392條第2、
    3項，判決如主文。
中    華    民    國    98    年    9     月    15    日
                  民事第一庭  法  官  高榮宏
以上正本係照原本作成。
如對本判決上訴，須於判決送達後20日內向本院提出上訴狀。
中    華    民    國    98    年    9     月    15    日
                              書記官  陳淑芬


司法院資訊處製作；財團法人民間司法改革基金會備份。
